ACORDAO-COMPLETO-2463394

ACÓRDÃO 9277/2021 ATA 25/2021 - SEGUNDA CÂMARA

VISTOS, relatados e discutidos estes autos de representação formulada pelo Instituto Nacional de Defesa em Processo Administrativo, acerca de possíveis irregularidades no Pregão Eletrônico para Registro de Preços 164/2018, promovido pelo Grupamento de Apoio de São José dos Campos, que contempla o fornecimento de servidores, storages, switches e access points;
ACORDAM os Ministros do Tribunal de Contas da União, reunidos em Sessão da Segunda Câmara, por unanimidade, de acordo com os pareceres emitidos nos autos e com fundamento nos arts. 235, 237, inciso VI, 250 e 271 do Regimento Interno, em:
9.1. acatar as razões de justificativa apresentadas por Marcos Peres Cosas, CPF XXX.892.058-XX, pregoeiro do Grupamento de Apoio de São José dos Campos; Sandra Regina Pereira da Silva, CPF XXX.508.127-XX, Agente de Controle Interno do Grupamento de Apoio de São José dos Campos; Luís Fernando Barbosa Marques, CPF XXX.316.958-XX, Ordenador de Despesas do Grupamento de Apoio de São José dos Campos; Gabriela Alencar Pleffken, CPF XXX.065.727-XX, gestora da Ata de Registro de Preços 70/GAP-SJ/2019; Luciana Franca Rosa Freitas, CPF XXX.528.357-XX, gestora da Ata de Registro de Preços 71/GAP-SJ/2019; Bolis Rodrigues Petrusanis, CPF XXX.393.728-XX, integrante técnico da equipe de planejamento da contratação; Diogo Oliveira Roman, CPF XXX.070.381-XX, integrante requisitante da equipe de planejamento da contratação; e Alba Angélica Nunes Teixeira, CPF XXX.961.747-XX, integrante administrativo da equipe de planejamento da contratação;
9.2. acolher parcialmente as razões de justificativa de Alexander Cáceres Marques, CPF XXX.330.627-XX, integrante técnico da equipe de planejamento da contratação e Chefe da Divisão Técnica e Chefe da Seção de Segurança de Sistemas da Informação do Instituto de Controle do Espaço Aéreo;
9.3. promover o envio de ciência, nos termos da Resolução TCU 315, de 2020, com vistas à superveniente adoção das medidas cabíveis em prol da prevenção ou correção das irregularidades no sentido de, em futuros certames, o GAP-SJ de:
9.3.1. abster-se de exigir a apresentação de declaração ou de atestado de pessoa jurídica do fabricante dos equipamentos ou de seu canal oficial de revenda, como condição para habilitação de licitante, por configurar restrição à competitividade, uma vez que é admitida somente em casos excepcionais, quando for estritamente necessária à execução do objeto contratual, conforme disposto no enunciado de jurisprudência contido no Acórdão 1805/2015-TCU-Plenário;
9.3.2. abster-se de formalizar a contratação de fornecimento de bens para entrega imediata por meio de nota de empenho, com base no do §4º do art. 62 da Lei 8.666/1993, no caso de remanescerem obrigações futuras, conforme decidido no Acórdão 1234/2018-TCU-Plenário;
9.4. dar ciência aos responsáveis, ao Grupamento de Apoio de São José dos Campos, o Comando da Aeronáutica e ao Ministério da Defesa deste acórdão, destacando que o relatório e o voto que fundamentam a deliberação ora encaminhada podem ser acessados por meio do endereço eletrônico www.tcu.gov.br/acordaos.
9.5. arquivar os presentes autos.

Representação, com pedido de medida cautelar, apresentada pelo Instituto Nacional de Defesa em Processo Administrativo (Indepad), acerca de possíveis irregularidades verificadas no Pregão Eletrônico para Registro de Preços 164/2018, promovido pelo Grupamento de Apoio de São José dos Campos (GAP-SJ)

Segunda Câmara

Grupamento de Apoio de São Jose dos Campos (Gap-SJ).

3. Interessados/Responsáveis:
3.1. Interessados: Advanced Reseller Comercio e Serviços de Tecnologia Ltda (09.368.935/0001-08); Technology Soluções e Sistemas Integrados Ltda (17.363.774/0001-80).
3.2. Responsáveis: Alba Angelica da Silva Nunes (XXX.961.747-XX); Alexander Cáceres Marques (XXX.330.627-XX); Bolis Rodrigues Petrusanis (XXX.393.728-XX); Diogo Oliveira Roman (XXX.070.381-XX); Gabriela Alencar Pleffken (XXX.065.727-XX); Luciana Franca Rosa Freitas (XXX.528.357-XX); Luís Fernando Barbosa Marques (XXX.316.958-XX); Marcos Peres Cosas (XXX.892.058-XX); Sandra Regina Pereira da Silva (XXX.508.127-XX).

13.1. Ministros presentes: Bruno Dantas (Presidente), Aroldo Cedraz (Relator) e Raimundo Carreiro.
13.2. Ministro-Substituto convocado: Marcos Bemquerer Costa.
13.3. Ministro-Substituto presente: André Luís de Carvalho.

AROLDO CEDRAZ

Transcrevo a seguir instrução elaborada por auditor da Secretaria de Fiscalização de TI (peça 149) , com contou com a anuência do corpo diretivo da unidade técnica (peças 150 e 151) :
"INTRODUÇÃO
	Cuidam os autos de representação, com pedido de medida cautelar, apresentada pelo Instituto Nacional de Defesa em Processo Administrativo (Indepad) , acerca de possíveis irregularidades verificadas no Pregão Eletrônico para Registro de Preços 164/2018 (PE SRP 164/2018) , promovido pelo Grupamento de Apoio de São José dos Campos (GAP-SJ) , UASG 120016, em face de indícios da exigência irregular de carta/declaração do fabricante, do direcionamento do certame a partir da especificação de requisitos restritivos no Termo de Referência (TR) e da ocorrência de outras deficiências no processo licitatório (peça 1) .
HISTÓRICO
	O objeto do referido pregão constituiu-se de aquisição de equipamentos de tecnologia da informação (TI) , especificamente servidores, storages, switches e access points (peça 3, p. 1, item 1.1 e p. 52) . O valor estimado da contratação foi de R$ 24.833.764,49 (peça 3, p. 31-32, item 15) .
O PE SRP 164/2018 originou as atas de registro de preços (ARPs) 68-71/GAP-SJ/2019, com validade de doze meses, celebradas respectivamente com as empresas Advanced Reseller Comércio e Serviços de Tecnologia Ltda., Acesso Telecom Ltda., Technology Soluções e Sistemas Integrados Ltda. e BR Importação Eireli. Juntos, os valores registrados nessas ARPs totalizaram R$ 12.651.752,75 (R$ 3.800.000,00 + R$ 2.124.978,75 + R$ 6.622.160,00 + R$ 104.614,00) (peça 36, p. 3, 8, 13 e 18) .
Conforme informações do GAP-SJ, até 13/2/2020, já haviam sido emitidas treze notas de empenho e formalizadas as suas respectivas contratações no âmbito das ARPs originadas pelo pregão em tela (peça 63, p. 5) .
De acordo com o representante, a exigência irregular de carta/declaração do fabricante, o direcionamento dos itens do pregão para o fabricante Hewlett Packard Enterprise (HPE) e deficiências do estudo técnico preliminar (ETP) , entre outras irregularidades, concorreram para a baixa participação de licitantes no certame (peça 1, p. 16-17) .
A análise inicial da representação empreendida por esta Secretaria de Fiscalização de Tecnologia da Informação (Sefti) entendeu estarem presentes no PE SRP 164/2018 indícios de irregularidades capazes de trazer prejuízos à Administração (peça 9, p. 8, parágrafo 50) . Contudo, quanto ao deferimento da medida cautelar pleiteada, entendeu necessária a oitiva prévia do GAP-SJ e das empresas vencedoras do pregão (peça 9, p. 8-9, parágrafo 51) .
Nesse sentido, esta Secretaria, na instrução de 1º/11/2019, propôs o conhecimento da representação impetrada pelo Indepad, a realização de oitiva prévia do GAP-SJ para manifestar-se acerca dos fatos apontados na representação, a realização de oitiva das empresas Technology Soluções e Advanced Reseller, vencedoras de alguns itens do pregão, e a realização de diligência ao GAP-SJ para obtenção de cópia do processo administrativo que originou o PE SRP 164/2018 e de outros documentos (peça 9, p. 9-11) .
O Ministro-Relator acolheu a proposta desta unidade técnica na íntegra por meio do despacho de 12/11/2019 (peça 11) . As oitivas foram realizadas por meio dos Ofícios 581-583/2019-TCU/Sefti, todos de 14/11/2019, endereçados, respectivamente, ao GAP-SJ, à empresa Technology Soluções e à empresa Advanced Reseller (peças 12-14) .
Em 29/11/2019, foi juntada a este processo a manifestação da empresa Technology Soluções (peça 20) , enquanto, em 5/12/2019, o TCU recebeu a manifestação do Grupamento por meio do Ofício 94/AACE1/19584, de 4/12/2019. Esse ofício, por sua vez, encaminhou cópia do Ofício 384/SDLIC/16242 e anexos em mídia digital, contendo os esclarecimentos solicitados por esta Corte (peça 24) , assim como a cópia da íntegra do processo de contratação, o Processo Administrativo de Gestão (PAG) 67720.019430/2018-88 (peças 37-46) . Embora a empresa Advanced Reseller tenha sido notificada da oitiva a ela endereçada em 25/11/2019, conforme a peça 22 destes autos, não consta sua resposta neste processo.
As oitivas foram analisadas na instrução de 7/1/2020 (peça 52) . Na ocasião esta unidade técnica concluiu que a resposta do GAP-SJ não foi capaz de afastar os indícios de irregularidades apontados na representação, principalmente quanto à exigência de declaração ou carta do fabricante para assegurar a garantia exigida no TR do PE SRP 164/2018 e em relação à restrição à competitividade devido ao conjunto dos requisitos técnicos solicitados (peça 52, p. 27, parágrafo 134) .
No tocante ao pedido de medida cautelar, uma vez que ainda não haviam sido realizadas contratações originadas das atas decorrentes do pregão e que a sua suspensão cautelar poderia impactar as atividades cotidianas das organizações militares (OMs) por ele abrangidas e em projetos estratégicos da FAB, esta unidade técnica entendeu estar caracterizado o perigo da demora reverso, razão pela qual propôs nova oitiva do GAP-SJ para elucidar pontos até então obscuros quanto à motivação para a desclassificação das empresas que apresentaram propostas de preços para os itens 1, 3 e 5 inferiores ao cotado pela empresa Technology Soluções e em razão do não cumprimento dos requisitos técnicos por essa mesma empresa, reclamados pela representante (peça 52, p. 27, parágrafo 135) .
Em despacho de 23/1/2020, o Relator anuiu à proposta da Sefti (peça 54) .
Por meio do Ofício 1.344/2020-TCU/Seproc, de 27/1/2020 (peça 55) , o GAP-SJ foi informado da nova oitiva, firmando ciência no dia seguinte, 28/1/2020 (peça 56) . Após solicitação de prorrogação de prazo para seu atendimento (peça 60) , o Grupamento enviou os documentos acostados às peças 63-69 destes autos.
A peça 69 consiste do Ofício 39/AACEI/21526, de 13/2/2020, de lavra do Chefe do Centro de Controle Interno da Aeronáutica. Esse expediente encaminhou o Ofício 77/SDLIC/1663 (peça 68) , da mesma data, no qual referencia os documentos enviados ao TCU em resposta à oitiva, quais sejam Resposta ao Ofício 1.344/2020-TCU/Seproc (peça 63) , Parecer Técnico 1/ICEA-ADT/2020 (peça 64) e Ofícios 33/SGP/1468, 35/SGP/1608 e 36/SGP/1609 (peças 65-67) , todos de 10/2/2020 e recebidos em 18/2/2020 nesta Corte.
O documento Resposta ao Ofício 1.344/2020-TCU/Seproc atendeu aos itens de oitiva constantes nos parágrafos 137.1.8 e 137.1.9 da peça 52 destes autos, correspondente à última instrução da Sefti (alíneas 'a'-'g' do Despacho do Relator) (peça 63, p. 2-6) . Em relação aos itens 137.1.1-137.1.7 (alíneas 'h'-'i' do Despacho do Relator) , informou que as respostas encontravam-se no Parecer Técnico 1/ICEA-ADT/2020, de lavra do Instituto de Controle do Espaço Aéreo (ICEA) (peça 63, p. 1-2) .
Após a análise dos documentos encaminhados pelo GAP-SJ, na instrução de 7/7/2020, esta unidade técnica concluiu que os esclarecimentos trazidos pelo GAP-SJ e pelo ICEA não foram capazes de afastar as irregularidades apontadas na representação.
Por consequência, a Sefti propôs: i) deferir medida cautelar para que o Grupamento não autorizasse novas adesões e não realizasse novas contratações em favor das organizações militares relativas às atas de registro de preços (ARPs) derivadas dos itens 1, 3 e 5 do PE SRP 164/2018; ii) realizar oitiva do GAP-SJ e da empresa Technology para que se manifestassem sobre os fatos apontados naquela instrução; e iii) realizar diligência ao GAP-SJ para obtenção de cópia dos contratos celebrados em decorrência das ARPs originadas do referido certame; e iv) realizar audiências dos seguintes responsáveis:
2.1. Alexander Cáceres Marques, integrante técnico da equipe de planejamento da contratação (EPC) , Chefe da Divisão Técnica e Chefe da Seção de Segurança de Sistemas da Informação do ICEA, por: i) emitir juízo favorável acerca da aceitação das propostas da empresa Technology em relação aos itens 1, 3 e 5 do PE SRP 164/2018, ainda que elas estivessem em discordância com o instrumento convocatório; ii) firmar as especificações técnicas dos itens 1, 3 e 5 do TR do PE SRP 164/2018, nas quais constou exigência de declaração ou atestado de pessoa jurídica do fabricante dos equipamentos ou de seu canal oficial de revenda; e iii) firmar as especificações técnicas dos itens 1 e 3 do TR do PE SRP 164/2018, nas quais constaram exigências capazes de restringir o caráter competitivo do certame;
2.2. Marcos Peres Cosas, pregoeiro, por: i) rejeitar proposta de licitante por suposta divergência da declaração de garantia por ela apresentada com o edital do PE SRP 164/2018, ainda que documentos oficiais do fabricante informassem o atendimento ao instrumento convocatório; e ii) firmar o edital do PE SRP 164/2018, no qual foi prevista a possibilidade de adesão tardia às ARPs dele decorrentes sem a devida justificativa;
2.3. Sandra Regina Pereira da Silva, Agente de Controle Interno do GAP-SJ, Luís Fernando Barbosa Marques, Ordenador de Despesas do GAP-SJ, Bolis Rodrigues Petrusanis, Diogo Oliveira Roman e Alba Angélica Nunes Teixeira, integrantes técnico, requisitante e administrativo da EPC, respectivamente, por firmarem o TR e/ou o edital do PE SRP 164/2018, nos quais foi prevista a possibilidade de adesão tardia às ARPs dele decorrentes sem a devida justificativa; e
2.4. Gabriela Alencar Pleffken e Luciana Franca Rosa Freitas, gestoras das ARPs decorrentes do PE SRP 164/2018, por autorizarem o Hospital do Servidor Público Municipal de São Paulo, o Instituto Federal de Educação, Ciência e Tecnologia Sul-Rio Grandense e a Universidade Estadual do Tocantins a aderirem de forma tardia às ARPs do certame, sem realizarem análise dos estudos legalmente necessários.
Considerando a informação de que o GAP-SJ interrompeu a realização de empenhos e de novas adesões às ARPs originadas do PE SRP 164/2018, em despacho de 20/7/2020, o Ministro-Relator entendeu não estar presente o perigo da demora para a concessão da medida cautelar proposta pela Sefti, divergindo desta unidade técnica quanto a isso (peça 86, p. 2, parágrafo 8) . Em relação às demais medidas propostas, ele as anuiu (peça 86, p. 2, parágrafo 9) .
 Nessa esteira, a comunicação das audiências dos responsáveis acima mencionados foi realizada por meio dos Ofícios 38.151, 38.153-38.155, 38.159-38.161, 38.164-38.165, 38.184-38.185/2020-TCU/Seproc (peças 96-106) .
Em atendimento ao Ofício 38.185/2020-TCU/Seproc, a empresa Technology juntou aos presentes autos a resposta à sua oitiva, de 11/8/2020, que foi acostada às peças 134-136 destes autos. Por sua vez, o Centro de Controle Interno da Aeronáutica respondeu o Ofício 38.184/2020-TCU/Seproc por meio do Ofício 170/AACE1/26564, de 26/8/2020 (peça 139) . Esse expediente encaminhou ao TCU os Ofícios 67/ACI/13423 (peça 140, p. 47, de 25/8/2020, do Departamento de Controle do Espaço Aéreo (Decea) , e 514/DO/7460 (peça 141, p. 173-178) , de 25/8/2020, oriundo do GAP-SJ.
As razões de justificativa do Sr. Alexander Cáceres Marques foram acostadas à peça 140, p. 2-47, enquanto a defesa da Sra. Sandra Regina Pereira da Silva e dos Srs. Marcos Peres Cosas e Luís Fernando Barbosa Marques consta da peça 141, p. 1-8. As razões de justificativa das Sras. Luciana Franca Rosa Freitas e Gabriela Alencar Pleffken foram juntadas à peça 141, p. 79-82 e p. 113-116, respectivamente, ao passo que as da Sra. Alba Angélica Nunes Teixeira e dos Srs. Bolis Rodrigues Petrusanis e Diogo Oliveira Roman às p. 151-155 da mesma peça.
O resumo e a análise das razões de justificativa apresentadas pelos responsáveis são expostos a seguir.
Uma vez que será citado ao longo da análise que segue, cabe relembrar que o item 2 (equipamento servidor) do PE SRP 164/2018 foi cancelado, tendo sido objeto do  PE SRP 87/2019. Esse novo pregão também foi alvo de representação junto ao TCU que, por meio do Acórdão 224/2020-TCU-Plenário, de relatoria do Ministro Vital do Rêgo, deliberou sobre o caso.
EXAME TÉCNICO
Audiências
1.1. Responsável: Alexander Cáceres Marques
1.1.1. Contextualização
1.1.1.1. Manifestação
Inicialmente, o Sr. Alexander contextualizou o cenário que o levou ao PE SRP 164/2018 e à sua atuação nele. Nesse sentido, em resumo, ele relatou que:
2.5. sempre pautou sua conduta e suas ações de forma ilibada e responsável e ressaltou que todas as demandas a ele apresentadas foram atendidas e cumpridas nos termos do ordenamento jurídico brasileiro e que as solicitações do TCU a ele encaminhadas sempre foram atendidas pronta e tempestivamente (peça 140, p. 4, parágrafos 4.1 e 4.3) ;
2.6. foi designado formalmente por meio da Portaria GAP-SJ 155-T/DO somente para participar da EPC (peça 140, p. 4, parágrafo 4.2) ;
2.7. os requisitos técnicos de todos os itens do PE SRP 164/2018, apresentados e justificados no Parecer Técnico 1/ICEA-ADT/2020 (peça 63) , foram elaborados e aprovados pela EPC (peça 140, p. 4, parágrafo 4.4) ;
2.8. a EPC foi composta por representantes técnicos de cada um dos órgãos sediados no complexo do Departamento de Ciência e Tecnologia Aeroespacial (DCTA) e seus membros atuaram como elo de ligação entre a equipe de planejamento e o demandante requisitante desses órgãos (peça 140, p. 4-5, parágrafo 4.4) ;
2.9. as aplicações atinentes aos órgãos sediados no Campus DCTA necessitam de plataformas físicas e virtuais e requerem recursos computacionais diversos entre si (peça 140, p. 4-5, parágrafo 4.4) ;
2.10. considerando a necessidade de padronizar as soluções de TI e de definir os requisitos técnicos dos equipamentos, a EPC concluiu que, para o atendimento racional e eficiente das diferentes demandas, seriam necessários três tipos de servidores de aplicação - perfis básico, médio e avançado - e dois tipos de storages, de perfis diferentes, lógica de vital importância para o entendimento da contratação e que representa a essência do processo de planejamento, que se encontra devidamente alinhado à IN - SLTI[endnoteRef:2]/MP[endnoteRef:3] 4/2014, norma então vigente à época do PE SRP 164/2018 (peça 140, p. 5, parágrafo 4.4) ; [2:  Secretaria de Logística e Tecnologia da Informação.]  [3:  Ministério do Planejamento, Orçamento e Gestão.] 
2.11. o planejamento da contratação, traduzido na especificação dos requisitos técnicos e oriundo do trabalho da EPC formalmente designada, proporcionou e fundamentou a materialidade dos anexos técnicos de cada um dos itens do objeto do pregão (peça 140, p. 5, parágrafo 4.4) ;
2.12. os anexos técnicos [do edital do PE SRP 164/2018] foram submetidos à análise dos setores administrativos e do controle interno do GAP-SJ para a análise e cada organização sediada no campus do DCTA definiu o quantitativo para a contratação, conforme suas necessidades alinhadas aos recursos orçamentários alocados (peça 140, p. 6, parágrafo 4.4) ;
2.13. posteriormente, o edital e seus anexos, incluindo o termo de referência (TR) , foram submetidos à apreciação da Consultoria Jurídica da União de São José dos Campos (CJU/SJC) , que, ao emitir parecer favorável para o prosseguimento do certame, os aprovou, fato relatado no Parecer 1/ICEA-ADT/2020 e não analisado ou considerado de forma minuciosa pela Sefti em sua última instrução de 7/7/2020 (peça 140, p. 6, parágrafo 4.4) ;
2.14. essas considerações foram reapresentadas uma vez que, na instrução da Sefti de 7/7/2020, a ele foi atribuída a competência pela justificativa das especificações técnicas supostamente infundadas e eivadas de erro grosseiro (peça 140, p. 6, parágrafo 4.4) ;
2.15. caso sua conduta pudesse ser caracterizada como erro grosseiro, ao menos um dos agentes públicos que fez a análise do processo, seja do GAP-SJ, da área técnica ou da área administrativa dos outros órgãos participantes ou a CJU/SJC, seria capaz de identificá-lo durante a fase preparatória do pregão, ou os responsáveis por sua adjudicação e por sua homologação durante a sua fase externa, ou a autoridade competente durante a vigência das atas dele decorrentes (peça 140, p. 6, parágrafo 4.5) ;
2.16. as instruções da Sefti datadas de 1/11/2019 e de 7/1/2020 não apontaram a ocorrência de supostos erros grosseiros nas especificações técnicas do instrumento convocatório do PE SRP 164/2018, razão pela qual o TCU, até aquele momento, indeferiu o pedido de sua suspensão, pois entendeu que, para melhor formação do juízo sobre essa medida, havia necessidade de obtenção de informações complementares para sanear os autos, além de ter entendido que havia presente o perigo da demora reverso (peça 140, p. 6-7, parágrafo 4.5) ;
2.17. se houvesse ocorrido de fato os alegados erros grosseiros de especificações técnicas, a Sefti teria recomendado ao TCU, ainda em novembro de 2019 ou em janeiro de 2020, a suspensão imediata do certame, com objetivo de impedir que essa suposta situação prosperasse. Porém, de modo diverso, a Sefti, acertadamente, recomendou que as supostas irregularidades deveriam ser apuradas de forma diligente, sendo contrária à suspensão cautelar ante o reconhecimento de que tal medida poderia causar impactos nas atividades cotidianas das organizações militares (OMs) a serem atendidas pelo PE SRP 164/2018 e em projetos estratégicos da Força Aérea Brasileira (FAB) (peça 140, p. 7, parágrafo 4.5) ; e
2.18. [considerando o posicionamento inicial da Sefti] não ocorreram concretamente os supostos erros grosseiros e, mesmo que eventualmente tais erros tenham ocorrido, eles não seriam erros grosseiros, nos termos do art. 28 da Lei 13.655/2018 e nos termos do Acórdão 2391/2018-TCU-Plenário [rel. Ministro Benjamin Zymler], pois uma pessoa com diligência abaixo do normal seria capaz de identificar e perceber o erro, ainda mais levando em conta a sistemática e a quantidade de agentes envolvidos no processo de contratação (peça 140, p. 7, parágrafo 4.5) .
Quanto às irregularidades propriamente ditas atribuídas ao Sr. Alexander, ele registrou que os argumentos técnicos que apresentaria contrariariam a alegação da existência de quaisquer erros, leves ou grosseiros, acerca das questões técnicas [apontadas na representação], a saber exigência de declaração ou atestados que restringiria a competitividade, exigência de quatro portas USB [3.0], exigência de pontuações mínimas SPECrate2017_int_base e exigência de eficiência energética de 95% de fontes de alimentação (peça 140, p. 7, parágrafo 4.6) .
1.1.1.2. Análise
Conforme a portaria acostada pelo responsável às páginas 27-28 da peça 140 destes autos, verifica-se que, além do Sr. Alexander Cáceres, foram designados diversos membros das OMs instaladas no campus do DCTA para comporem a EPC que tratou do processo licitatório que desencadeou o PE SRP 164/2018. Os ETPs demonstram a participação das pessoas designadas no planejamento da contratação (peça 37, p. 37-44, 59-79, 147-15 e 193-196 e peça 38, p. 23-30 e 53-79) .
Contudo, da leitura dos anexos de especificações técnicas do TR, que constituem a consolidação dos requisitos definidos nos ETPs para os itens do objeto do pregão em tela, verifica-se que somente três pessoas foram responsáveis por essa consolidação, conforme sintetizado no quadro a seguir.
	Anexo
	Item
	Descrição
	Responsável
	Referência

	A
	1
	Servidor tipo I - 2 processadores x 8 núcleos - 64 GB RAM
	Alexander Cáceres Marques
	peça 3, p. 53-58

	B
	2
	Servidor tipo II - 4 processadores x 14 núcleos - 256 GB RAM
		peça 3, p. 59-64

	C
	3
	Servidor tipo III - 2 processadores x 14 núcleos - 128 GB RAM
		peça 3, p. 65-70

	D
	4
	Storage tipo I - 96 TB - 20 TB SSD
	André Luís Cerqueira de Souza
	peça 3, p. 71-77

	E
	5
	Storage tipo II - 54 TB - 2 TB SSD
	Alexander Cáceres Marques
	peça 3, p. 78-82

	F
	6
	Switch 24 portas gerenciável
	Marcelo Guido de Oliveira Guimarães
	peça 3, p. 83-85

	G
	7
	Switch 48 portas gerenciável
		peça 3, p. 86-88

	H
	8
	Access point indoor/outdoor
	André Luís Cerqueira de Souza
	peça 3, p. 89-91

Quadro 1 - Responsáveis pelos anexos do TR do PE SRP 164/2018 contendo as especificações técnicas para cada item do objeto
Desse modo, diante dos documentos acostados aos autos do processo licitatório do GAP-SJ que desencadeou o PE SRP 164/2018, não se pode afastar a responsabilidade do Sr. Alexander pela especificação técnica dos itens 1, 2, 3 e 5 do seu objeto.
Quanto à alegada análise dos anexos técnicos pelos setores administrativos e pelo controle interno do GAP-SJ, bem como pela CJU/SJC, não se pode exigir que os membros desses setores detenham a expertise necessária para a análise das especificações técnicas dos processos licitatórios que lhes são enviados. Esses setores realizam a análise do processo licitatório sob a perspectiva administrativa e jurídica e não sob a ótica técnica, cujas especificações geralmente não podem ser por eles contestadas. Aplica-se raciocínio semelhante à análise do processo realizada pelos demais agentes públicos que participaram do processo, conforme relatado pelo responsável a exemplo dos responsáveis pela adjudicação e pela homologação do certame e da autoridade competente, os quais praticaram seus atos com observância aos pareceres emanados da área técnica responsável pelas especificações técnicas dos itens do objeto do PE SRP 164/2018, os quais foram firmados basicamente pelo Sr. Alexander Cáceres.
Em relação ao fato de as instruções da Sefti datadas de 1/11/2019 e de 7/1/2020 não terem apontado erros grosseiros nas irregularidades então em exame, cabe dizer que os fatos ainda se encontravam sob escrutínio e as informações e os esclarecimentos obtidos posteriormente junto ao GAP-SJ não se mostraram suficientes para afastá-las, razão pela qual se concluiu pela prática de erros grosseiros na especificação técnica dos itens 1, 3 e 5 do PE SRP 164/2018 somente após a análise de todos os esclarecimentos recebidos. Ressalte-se que se não foi recomendada a suspensão do certame por esta unidade técnica naquelas ocasiões, esse fato deveu-se à importância da contratação para as OMs que seriam atendidas pela licitação, cuja suspensão cautelar sem maiores elementos poderia até mesmo impactar projetos estratégicos da FAB, como bem lembrado pelo próprio responsável, alguns inclusive relativos à segurança nacional, (parágrafo 24.13) .
Concernente à alegação de que, se foram cometidos erros [na especificação técnica de alguns itens do PE SRP 164/2018], eles não seriam grosseiros, pois, à luz do Acórdão 2391/2018-TCU-Plenário, tais erros caracterizam-se pelo fato de uma pessoa com diligência abaixo da média ser capaz de identificá-los, deve ser ressaltado que as irregularidades identificadas nesta representação podem ser, sim, consideradas como erros grosseiros.
Conforme o Boletim de Jurisprudência 248 do TCU, retirado do Acórdão 2860/2018-TCU-Plenário, de relatoria do Ministro Substituto Augusto Sherman, o erro grosseiro a que alude o art. 28 do Decreto-lei 4.657/1942 (Lei de Introdução às Normas do Direito Brasileiro - LINDB) , o qual foi incluído pela Lei 13.655/2018, fica configurado quando a conduta do agente público se distancia daquela que seria esperada do administrador médio, avaliada no caso concreto.
Por outro lado, segundo o voto condutor do Acórdão 2607/2020-TCU-Plenário, de relatoria do Ministro Aroldo Cedraz, erro grosseiro é o que decorre de uma grave inobservância de um dever de cuidado, isto é, que foi praticado com culpa grave.
Por sua vez, do voto condutor do Acórdão 1941/2019-TCU-Plenário, de relatoria do Ministro Augusto Nardes, tem-se que decisão de gestor que desconsidera, sem a devida motivação, acórdão do TCU, pode ser tipificada como erro grosseiro para fins de responsabilização perante esta Corte, haja vista que tal conduta revela grave inobservância do dever de cuidado, configurando culpa grave, motivo suficiente para a responsabilização e para a aplicação de sanção ao gestor.
Uma vez que o voto do Acórdão 1941/2019-TCU-Plenário caracteriza como erro grosseiro a não observância de decisões do TCU, por analogia, não se pode esperar caracterização diferente de gestor que não observa a legislação, isto é, no caso concreto, dispositivos da Lei 8.666/1993 que tratam do caráter competitivo das licitações. Ao incluir ao menos quatros requisitos técnicos potencialmente restritivos, o responsável pode ter, além de restringido o caráter competitivo do certame, direcionado o seu resultado para um fabricante específico, qual seja HPE.
Era esperado do Sr. Alexander, responsável pela especificação técnica de quatro dos oito itens do PE SRP 164/2018, o zelo ou o dever de cuidado para proporcionar a maior competitividade possível ao certame. Contudo, ao incluir os requisitos técnicos questionados nesta representação, os quais trouxeram restrição à competitividade, real ou potencial, conforme será visto ao longo da análise de suas razões de justificativa, pode-se considerar que sua conduta na especificação técnica de itens do objeto do certame configura a ocorrência erro grosseiro.
1.1.2. Irregularidade: firmar as especificações técnicas dos itens 1 e 3 do termo de referência do edital do Pregão Eletrônico - Sistema de Registro de Preços 164/2018, nos quais constou, sem justificativa adequada, exigência de fonte de alimentação com eficiência energética de 95% [à carga de 50%], caracterizando cláusula restritiva à competitividade, conduta que afrontou o princípio da motivação dos atos administrativos e o art. 3º, caput, e § 1º, inciso I, da Lei 8.666/1993
1.1.2.1. Razões de justificativa
No que tange 	às razões de justificativa quanto à irregularidade em epígrafe, o responsável relatou que:
2.19. ao abordar o assunto eficiência energética atualmente, em que a sustentabilidade tem um papel preponderante na sociedade, pode-se afirmar que a eficiência é a habilidade de se realizar o mesmo ou até mais com uma quantidade menor de recursos energéticos (peça 140, p. 7, parágrafo 4.8) ;
2.20. do ponto de vista econômico, sem deixar de considerar a relevância sob o aspecto ambiental, o administrador público deve gerir os recursos de forma eficaz e eficiente e, nesse contexto, quanto mais eficiente for um equipamento, mais ele proporcionará redução do consumo energético (peça 140, p. 8, parágrafo 4.9) ;
2.21. uma das formas de se propor a redução do consumo de energia é por meio do emprego de equipamentos com tecnologias mais modernas e eficientes, pensamento que deve estar sempre presente na mente do gestor público (peça 140, p. 8, parágrafo 4.10) ;
2.22. na instrução de 7/1/2020, a Sefti solicitou a apresentação de estudo que demonstrasse a vantajosidade econômica de fontes de maior eficiência sobre as de menor eficiência, pois, segundo ela, a exigência editalícia não possuía fundamentação técnica e, supostamente, fontes de menor eficiência poderiam ter melhor relação de custo x benefício quando comparadas com as de maior eficiência. O estudo foi apresentado no Parecer 1/ICEA-ADT/2020 (peça 64) , no qual se registrou que alguns servidores e storages do ICEA estão em produção há mais de sete anos (peça 140, p. 8, parágrafo 4.11) ;
2.23. uma vez que alguns equipamentos em uso nas organizações permanecem em produção por um período superior a cinco anos, a análise do tempo total de uso deve ser examinada de forma mais criteriosa (peça 140, p. 8, parágrafo 4.11) ;
2.24. o estudo apresentado no Parecer 1/ICEA-ADT/2020 utilizou o critério de payback, o qual serve para mensurar o tempo de retorno de um projeto (peça 140, p. 8-9, parágrafo 4.13) ;
2.25. a instrução da Sefti de 7/7/2020 aduziu que a fonte Platinum poderia ser economicamente mais vantajosa para a Administração, pois o estudo do ICEA comparou as fontes Titanium, Platinum e Gold com a fonte Silver, consignando aquela unidade técnica que seu payback seria de 5,74 anos, período maior do que os cinco anos de garantia, entendimento que não procede, pois interpreta equivocadamente que a fonte Platinum seria mais vantajosa porque [o payback] estaria próximo de sete anos, tempo em uso dos equipamentos (peça 140, p. 9, parágrafo 4.13) ;
2.26. o entendimento da Sefti de considerar que o período de 5,74 anos é maior do que cinco anos e próximo a sete está incompleto e errado, pois, segundo os cálculos comparativos, pode-se afirmar que a fonte Titanium com mais de 5,78 anos de uso passa a ser economicamente mais vantajosa do que a Platinum. Na verdade, quanto mais tempo for utilizada a fonte mais eficiente, ela se torna mais vantajosa, sendo que para que a fonte Platinum apresentasse melhor relação custo x benefício, a razão encontrada deveria ser maior do que sete anos e não próxima a sete [5,74 anos como calculou a Sefti], tendo em vista a expectativa de uso dos equipamentos por um tempo maior do que sete anos. Dessa forma, demonstrar-se-ia que a fonte Titanium com mais de 5,78 anos de uso passa a ser mais vantajosa frente a qualquer outro tipo de fonte, contrariando a alegação consignada na instrução da Sefti (peça 140, p. 9, parágrafo 4.13) ;
2.27. conforme registrado pela própria Sefti (peça 52, p. 16, parágrafo 81) , há equipamentos de marcas e de modelos diversos que atendem ao requisito de fonte de alimentação com 95% de eficiência energética;
2.28. outro ponto a ser considerado é a previsão de custos durante todo o ciclo de vida de um produto, como constante no Guia de Compras Sustentáveis do Ministério do Meio Ambiente (peça 140, p. 9-10, parágrafos 4.14-4.15) ;
2.29. o entendimento e a análise sobre a questão em tela levantada pela Sefti é, no mínimo, questionável, pois há aspectos que devem ser considerados pelo gestor público, como os custos ao longo de todo o ciclo de vida, eficiência, redução de impactos ambientais, desenvolvimento e inovação, além da questão da análise custo x benefício, sendo que o estudo de payback demonstrou de forma cabal que a fonte de maior eficiência apresenta-se mais vantajosa sob esse aspecto (peça 140, p. 10, parágrafo 4.16) ;
2.30. aspectos como operação e manutenção são parâmetros que favorecem na análise e na decisão por equipamentos mais modernos e eficientes (peça 140, p. 10, parágrafo 4.16) ;
2.31. a exigência ora tratada foi considerada adequada e devidamente motivada e justificada em função da expectativa de manter servidores em operação/produção por mais de sete anos e permitiu a participação no certame de um número significativo de produtos para os itens 1 e 3, refutando-se, de forma motivada e justificada, a alegação da Sefti de que a exigência de fonte de alimentação com eficiência de 95% tenha causado restrição à competitividade (peça 140, p. 10, parágrafos 4.17-4.18) ; e
2.32. a especificação em tela foi submetida à análise da CJU/SJC, que aprovou o edital e seus anexos, os quais, também foram analisados e aprovados pelos agentes da administração do GAP-SJ na fase externa do pregão, bem como ratificados pelos agentes responsáveis pela adjudicação e pela homologação (peça 140, p. 10, parágrafo 4.19) .
Com essas considerações, o responsável destacou que cumpriu o requerido no parágrafo 135.3.1.5 da instrução da Sefti de 7/7/2020, ou seja, apresentou as razões de justificativa acerca da exigência de fonte de energia dos itens 1 e 3 com 95% de eficiência energética, à carga de 50%, no TR do PE SRP 164/2018 (peça 140, p. 10, parágrafo 4.20) .
1.1.2.2. Análise
Preliminarmente, acerca da sustentabilidade, impõe registrar que, em consonância com o grande relevo que o tema ganhou nos últimos anos, esse assunto foi objeto da Lei 12.349/2010, a qual incorporou, ao caput do art. 3º da Lei 8.666/1993, a promoção do desenvolvimento nacional sustentável como um dos objetivos a serem alcançados pelas licitações públicas.
De forma a regulamentar a nova redação, o Decreto 7.746/2012[endnoteRef:4] foi editado "para estabelecer critérios e práticas para a promoção do desenvolvimento nacional sustentável nas contratações realizadas pela administração pública federal". Como critérios ou práticas sustentáveis, essa norma considerou a maior eficiência na utilização de recursos naturais como água e energia (art. 4º, inciso III) e a maior vida útil e o menor custo de manutenção do bem (art. 4º, inciso V) . [4:  Teve sua redação alterada pelo Decreto 9.178/2017.] 
 Contudo, ao estabelecer, no parágrafo único de seu art. 3º, que a adequação da especificação do objeto da contratação e das obrigações da contratada aos critérios e às práticas de sustentabilidade deveria ser justificada nos autos, "resguardado o caráter competitivo do certame", o Decreto 7.746/2012 também se preocupou para que os critérios de sustentabilidade não sobrepujassem o caráter competitivo das licitações.
Da observação desses apontamentos, cabe registrar que o entendimento da Sefti quanto à exigência em epígrafe não desconsidera a importância da necessidade da sustentabilidade nas contratações públicas. Porém, esta unidade técnica também não desconsidera a importância de que as exigências a ela relativas não prejudiquem o caráter competitivo dos certames públicos.
Diante dessas considerações, cumpre registrar que, como lembrado pelo Sr. Alexander (parágrafo 37.4) , a Sefti solicitou que o GAP-SJ demonstrasse a vantajosidade econômica de [servidores com] fontes de alimentação de 800W com eficiência de 95% [à carga X] frente a fontes provavelmente mais baratas e com eficiência energética inferior (peça 52, p. 28, parágrafo 137.1.6) .
O estudo comparativo constante do Parecer 1/ICEA-ADT/2020 (peça 64, p. 12-15, parágrafo 2.50-2.56) , citado pelo responsável (parágrafo 37.4) , objetivou atender à solicitação desta Secretaria no âmbito de uma oitiva. Contudo, uma vez que nenhum estudo similar é encontrado nos autos do processo licitatório que desencadeou o PE SRP 164/2018, é pertinente concluir que o GAP-SJ não agiu em conformidade com o estabelecido no parágrafo único do art. 3º do Decreto 7.746/2012, pois, naqueles autos, não justificou, com demonstração de sua economicidade, a exigência da eficiência energética de 95% para as fontes de alimentação dos itens 1 e 3 do objeto do certame.
Acerca do alegado equívoco desta Secretaria ao considerar como economicamente viável a aquisição de fontes de menor eficiência energética, como as Platinum, dois pontos devem ser observados.
O primeiro deles refere-se à economia gerada pelo uso de fontes Titanium frente às fontes Platinum. Segundo o estudo do próprio ICEA, em cinco anos, período da garantia contratual dos equipamentos, seriam economizados R$ 132,95 ([R$ 2.005,65 - R$ 1.979,06] x 5) e, em sete anos, tempo [médio] de utilização dos equipamentos nas OMs atendidas pelo pregão em exame, seriam economizados R$ 186,13 ([R$ 2.005,65 - R$ 1.979,06] x 7) (peça 64, p. 15, Tabela 2) .
Face à baixa materialidade desses valores, caberia ao responsável pela especificação técnica dos itens 1 e 3 do PE SRP 164/2018 ponderar em relação à real necessidade de se restringir a competitividade do certame a equipamentos com fontes Titanium, fontes sabidamente mais caras. Essa ponderação ainda deveria considerar que mesmo grandes fabricantes não poderiam atender aos requisitos técnicos do TR com fontes de 800W (potência mínima das fontes, segundo o TR) , mas somente com fontes mais potentes (peça 52, p. 16, parágrafo 81) , o que encareceria ainda mais as propostas das licitantes.
O segundo ponto a ser observado é o real período que deveria ser considerado nos cálculos demonstrativos do ICEA e da Sefti: cinco ou sete anos.
O estudo do Instituto afirmou que havia equipamentos em uso por sete anos ou mais nas OMs que foram atendidas pelo PE SRP 164/2018 (peça 64, p.12, parágrafo 2.50) , informação corroborada pelo Sr. Alexander (parágrafo 37.13) . Tendo isso em mente, o ICEA considerou em seus cálculos o período de sete anos para o payback das fontes Titanium.
Contudo, é sabido que quanto mais velho o equipamento, maior a probabilidade de sua manutenção exigir substituição de seus componentes, inclusive de sua fonte de energia. Passada a vigência da garantia contratual, o ônus por essa substituição recairia sobre as OMs participantes do certame. Nesse sentido, o responsável pela especificação técnica dos itens 1 e 3 do PE SRP 164/2018 deveria ter atentado para o disposto no art. 4º, inciso V, do Decreto 7.746/2012, o qual estabeleceu que o custo de manutenção do bem deve ser considerado como prática ou critério [de contratação] sustentável (e não somente a sua eficiência energética) .
Uma vez que o custo de fontes Titanium é maior, o Sr. Alexander Cáceres deveria ponderar a exigência quando comparado o seu preço com fontes de menor eficiência energética, como as fontes Platinum. Inclusive, esse fato vai de encontro à própria alegação do responsável ao afirmar que o gestor público deve considerar os custos ao longo de todo o ciclo de vida [dos bens] (parágrafo 37.11) , mas, estranhamente, não considerou a possibilidade de troca das fontes após o término da garantia contratual, que era de cinco anos.
Dessa forma, o cálculo feito por esta unidade técnica, que considerou economicamente viável a exigência de fontes Platinum ao levar em conta o período de cinco anos (83, p. 12-13, parágrafos 85-88) , mostra-se razoável, principalmente quando lembrado que, durante esse tempo, os equipamentos estariam sob garantia, conforme exigência editalícia, e, assim, qualquer problema nas fontes de alimentação seria resolvido sem ônus para a Administração.
Com efeito, entende-se que o período de tempo adequado a ser utilizado nos cálculos de payback das fontes de alimentação é de cinco anos, que consiste no período editalício de garantia, e não de sete anos, possível tempo de uso dos equipamentos contratados, segundo o responsável, quando a garantia contratual não mais teria vigência e o ônus pela substituição de peças dos servidores recairia sobre a Administração.
No que toca à afirmação do Sr. Alexander de que a própria Sefti registrou que há equipamentos de marcas e de modelos diversos que atendem ao requisito de 95% de eficiência energética, cumpre dizer que sua assertiva é equivocada. Na instrução de 7/1/2020, esta unidade técnica constatou justamente o contrário acerca dos equipamentos citados pelo GAP-SJ como aderentes ao edital (peça 52, p. 16) :
81. Por fim, convém destacar que somente equipamentos dos fabricantes Fujitsu e HPE possuem fontes de 800W com a eficiência mínima de 95% requerida, conforme especificado no TR (peça 47, p. 9, 195, 275 e 332) . Por sua vez, os fabricantes Dell e Huawei só poderiam atender à demanda com fontes mais potentes e, provavelmente, de custo mais elevado, encarecendo a solução como um todo (peça 47, p. 77 - Dell PowerEdge R840 e peça 20, p. 26 - Huawei FusionServer 2288H V5) .
Além disso, é conveniente destacar que, da ata do PE SRP 164/2018, verifica-se que apenas equipamentos dos fabricantes Dell, HPE e Lenovo participaram do certame (peça 30, p. 2-4 e 7-8) . Ou seja, equipamentos dos fabricantes Fujitsu e Huawei, anteriormente citados pelo ICEA como capazes de atender à exigência de eficiência energética, não tiveram representação na licitação. E as empresas que ofertaram equipamentos do fabricante Lenovo sequer tiveram suas propostas analisadas, de modo que não é possível saber se estavam de acordo com os requisitos do edital.
Em pertinência à alegação de que outras esferas ou agentes do GAP-SJ analisaram o edital e seus anexos, esse argumento já foi analisado no parágrafo 29 desta instrução, no qual basicamente ficou consignado que não se pode exigir de setores administrativos e jurídicos a expertise técnica para criticar e/ou censurar elementos técnicos advindos da área técnica responsável pelo pregão.
Por fim, convém lembrar que uma licitante foi desclassificada ao ofertar equipamentos com fonte Platinum - 94% de eficiência energética - (peça 83, p. 13, parágrafo 90) , padrão abaixo dos 95% exigidos no edital, fato que caracteriza a ocorrência de restrição à competitividade de forma infundada no PE SRP 164/2018.
1.1.2.3. Conclusão
Os argumentos apresentados pelo Sr. Alexander Cáceres quanto à exigência de equipamentos com fontes de 95% de eficiência energética não merecem acolhida, uma vez que fontes com menor eficiência, como as fontes Platinum, poderiam dar uso eficiente à energia elétrica e, ao mesmo tempo, proporcionar aquisições mais econômicas, atendendo, assim, aos critérios de sustentabilidade definidos no Decreto 7.746/2012.
1.1.3. Irregularidade: firmar as especificações técnicas dos itens 1 e 3 do termo de referência do edital do Pregão Eletrônico - Sistema de Registro de Preços 164/2018, nos quais constou, sem justificativa adequada, exigências de pontuação mínima SPECrate2017_int_base, as quais se caracterizaram em cláusulas restritivas à competitividade, conduta que afrontou o princípio da motivação dos atos administrativos e o art. 3º, caput, e § 1º, inciso I, da Lei 8.666/1993
1.1.3.1. Razões de justificativa
Em relação às razões de justificativa pela irregularidade em epígrafe, lembrando que a Sefti solicitou ao GAP-SJ que apresentasse comprovação de que as pontuações mínimas de desempenho associadas ao indicador SPECrate2017_int_base, constantes do TR, correspondiam ao desempenho de processamento baixo para médio para o item 1 e médio para o item 3, aplicavam-se à configuração dos equipamentos ofertados pela empresa Technology, correlacionavam-se com os estudos técnicos preliminares elaborados pelas OMs a serem atendidas pelo PE SRP 164/2018 e seriam necessárias e suficientes para atender às aplicações a serem utilizadas por cada OM (peça 52, p. 27, parágrafo 137.1.4) , o Sr. Alexander relatou que:
2.33. a EPC considerou os padrões de interoperabilidade (ePing) , acessibilidade (eMag) , gestão arquivística (e-ARQ) e os relacionados aos processos de contratações de soluções de tecnologia da informação e comunicação nos órgãos e entidades do Poder Executivo Federal (ePwg) e padronizou a definição de três tipos de servidores de aplicação, de três perfis distintos (básico, médio e avançado) , e dois tipos de storages, também de perfis diferentes, para o atendimentos das demandas identificadas junto aos órgãos sediados no campus do DCTA (peça 140, p. 11, parágrafos 4.23-4.24) ;
2.34. a IN - SLTI/MP 4/2014, então vigente, requeria o detalhamento da especificação técnica da arquitetura tecnológica de forma objetiva e, a partir da padronização dos perfis de máquinas servidoras consignados pela EPC, foi necessário definir o parâmetro técnico que possibilitasse à equipe definir um critério objetivo e, ao mesmo tempo, que não direcionasse para nenhum fabricante (peça 140, p. 11, parágrafo 4.25) ;
2.35. a EPC definiu os parâmetros de desempenho compatíveis para cada uma das soluções de perfis de equipamentos estabelecidos previamente e, considerando a grande variação de equipamentos servidores que executam aplicações diversas de todos os órgãos sediados no DCTA, foram definidos dois valores de SPECrate2017_int_base para os itens 1 e 3 do pregão (peça 140, p. 11-12, parágrafo 4.25) ;
2.36. considerando que para o item 1 (perfil básico de servidor) há, no mínimo, seis modelos diversos de equipamentos que atendem ao critério de dois processadores com, ao menos, oito núcleos por processador, todos com SPECrate2017_int_base maior ou igual ao exigido no edital[endnoteRef:5] e que para o item 3 (perfil intermediário de servidor) há, no mínimo, cinco modelos com, ao menos, catorze núcleos por processador, todos com SPECrate2017_int_base maior ao exigido no edital[endnoteRef:6], a pontuação mínima desse indicador exigida no instrumento convocatório não pode ser considerada item restritivo (peça 140, p. 13, parágrafo 4.30) ; [5:  Primergy RX2540 M4 (Fujitsu) , Huawei 2288H V5 (Huawei) , ProLiant DL360 Gen10 (HP) , ProLiant DL380 (HP) , PowerEdge R740xd2 (Dell) e PowerEdge R840 (Dell) (peça 140, p. 12, parágrafos 4.26-4.27) .]  [6:  Primergy RX2540 M4 (Fujitsu) , PowerEdge R840 (Dell) , Huawei 2288H V5 (Huawei) , ProLiant DL360 Gen10 (HP) e ProLiant DL380 Gen10 (peça 140, p. 12-13, parágrafos 4.28-4.29) .] 
2.37. uma vez que o indicador em tela não é um critério que direciona ou favorece qualquer marca, ao contrário de indicação de marca ou de modelo, e consiste de um índice base utilizado como referência e como critério técnico para aferir se o processador atende a um requisito objetivo, passível de análise e julgamento da proposta técnica, não é razoável admitir-se que ele tenha restringido a competitividade do PE SRP 164/2018, ressaltando-se ainda que as licitantes podiam indicar processadores com parâmetros iguais ou superiores (peça 140, p. 14, parágrafos 4.31 e 4.33) ;
2.38. o relatório do voto condutor do Acórdão 224/2020-TCU-Plenário, de relatoria do Ministro Vital do Rêgo, relativo ao item 2 (equipamento servidor) do PE SRP 87/2019, que se encontrava no PE SRP 164/2019, mas que nele foi cancelado, quando trata a questão do SPECrate2017_int_base, aduziu que CPU rate é uma medida da capacidade de processamento do processador físico da máquina, sendo que servidores que usam o mesmo processador devem ter semelhante capacidade de processamento nas mesmas condições de temperatura, carga, voltagem, etc., ou seja, possuem CPU rate semelhantes (peça 140, p. 14, parágrafo 4.34) ; e
2.39. nenhuma licitante foi desclassificada por apresentar equipamento em desacordo com as especificações de processador exigidas no edital, não sendo plausível que a indicação do requisito em comento tenha se constituído em cláusula restritiva à competitividade (peça 140, p. 14, parágrafo 4.35) .
Com essas considerações, o responsável afirmou rejeitar, motivada e justificadamente, a alegação da Sefti de que a especificação de pontuações mínimas baseadas no indicador SPECrate2017_int_base para os itens 1 e 3 do PE SRP 164/2018 teriam causado restrição à competitividade, bem como afirmou que cumpriu, ao mesmo tempo, o requerido no parágrafo 135.3.1.4 da instrução de 7/7/2020 desta unidade técnica, pertinente às razões de justificativa para a suposta irregularidade em tela (peça 140, p. 14-15, parágrafos 4.39-4.40) .
1.1.3.2. Análise
Inicialmente, cabe registrar que a classificação dos tipos de equipamentos servidores a serem adquiridos mediante o PE SRP 164/2018 observou meramente pontuação mínima do indicador SPECrate2017_int_base. Nos autos do processo licitatório, não há elementos a demonstrar que a pontuação mínima atribuída a cada tipo de servidor não foi arbitrária. Isto é, a pontuação mínima do referido indicador para cada tipo de servidor não se baseou em critérios objetivos, como a carga dos processadores dos equipamentos então em uso nas OMs atendidas pela licitação.
Além disso, os autos do processo licitatório também não deixaram claro qual seria a correlação entre as pontuações mínimas exigidas para cada tipo de servidor com os ETPs elaborados pelas OMs sediadas no campus do DCTA.
Essas falhas, por si só, não permitem dizer se as pontuações mínimas atribuídas a cada tipo de servidor no TR são necessárias e suficientes para o atendimento das aplicações que seriam instaladas nos novos equipamentos.
Aliás, embora o responsável tenha afirmado que a EPC padronizou/definiu três tipos ou perfis distintos para os servidores de aplicação a serem contratados, convém destacar que não consta do processo administrativo que desencadeou o PE SRP 164/2018 (peças 37-46) documentos capazes de demonstrar a alegada padronização/definição, a exemplo de atas de reunião com a discussão acerca do tema. Nesse sentido, verificou-se que o processo de licitação foi iniciado com a juntada dos Documentos de Oficialização de Demanda (DODs) e dos ETPs das OMs a serem atendidas pelo certame (peça 37 e peça 38, p. 1-92) , documentos que já referenciavam os servidores de aplicação dos tipos 1, 2 e 3.
 Quanto à exigência de a IN - SLTI/MP 4/2014 requerer o detalhamento da especificação técnica da arquitetura tecnológica de forma objetiva, deve ser destacado que isso não abre espaço para que o gestor público selecione um indicador que pode não atender às necessidades da instituição e estipule para ele, de forma arbitrária, pontuações mínimas, como visto no caso em exame.
Acerca dos equipamentos citados pelo responsável como capazes de atender às pontuações mínimas do SPECrate2017_int_base definidas no TR, cabe apresentar, no quadro a seguir, as configurações [parciais] dos equipamentos utilizados pelo Standard Performance Evaluation Corporation (SPEC) nos seus testes de aferição de desempenho, cujas informações foram extraídas dos relatórios gerados pela instituição (peça 144) .
	Fabricante
	Equipamento
	Processador
	Qtd. Processadores
	Núcleos/ Processador
	Memória RAM
	Pontuação

	Item 1

	Fujitsu
	PRIMERGY RX2540 M4
	Intel Xeon Silver 4110, 2.10 GHz
	2
	8
	384 GB (24 x 16 GB 2Rx4 PC4-2666V-R, @2400 MHz) 
	73,8

	Huawei
	Huawei 2288H V5
	Intel Xeon Silver 4110, 2.10 GHz
	2
	8
	384 GB (24 x 16 GB 2Rx8 PC4-2666V-R, @2400 MHz) 
	74,4

	HPE
	ProLiant DL380 Gen10 
	Intel Xeon Silver 4110, 2.10 GHz
	2
	8
	192 GB (24 x 8 GB 2Rx8 PC4-2666V-R, @2400 MHz) 
	73,1

		ProLiant DL360 Gen10
	Intel Xeon Gold 5115, 2.40 GHz
	2
	10
	192 GB (24 x 8 GB 2Rx8 PC4-2666V-R, @2400 MHz) 
	98,4

	Dell
	PowerEdge R740xd2
	Intel Xeon Gold 5115, 2.40 GHz
	2
	10
	192 GB (12 x 16 GB 2Rx8 PC4-2666V-R, @2400 MHz) 
	101,0

		PowerEdge R840
	Intel Xeon Gold 5115, 2.40 GHz
	2
	10
	384 GB (24 x 16 GB 2Rx8 PC4-2666V-R, @2400 MHz) 
	101,0

	Item 3

	Fujitsu
	PRIMERGY RX2520 M4
	Intel Xeon Gold 5120, 2.20 GHz
	2
	14
	384 GB (12 x 32 GB 2Rx4 PC4-2666V-R, @2400 MHz) 
	135,0

	Dell
	PowerEdge R840
	Intel Xeon Gold 5120, 2.20 GHz
	2
	14
	384 GB (24 x 16 GB 2Rx8 PC4-2666V-R, @2400 MHz) 
	134,0

	Huawei
	Huawei 2288H V5
	Intel Xeon Gold 5120
	2
	14
	384 GB (24 x 16 GB 2Rx8 PC4-2666V-R, @2400 MHz) 
	138,0

	HPE
	ProLiant DL360 Gen10
	Intel Xeon Gold 5117, 2.00 GHz
	2
	14
	768 GB (24 x 32 GB 2Rx4 PC4-2666V-R, @2400 MHz) 
	121,0

		ProLiant DL360 Gen10
	Intel Xeon Gold 6132, 2.60 GHz
	2
	14
	192 GB (24 x 8 GB 2Rx8 PC4-2666V-R) 
	156,0

Quadro 2 - Equipamentos citados pelo Sr. Alexander Cáceres como capazes de atender ao edital do PE SRP 164/2018 quanto ao indicador SPECrate2017_int_base
De imediato, da leitura do Quadro 2, verifica-se que, dos seis equipamentos apontados pelo responsável como capazes de atender à pontuação mínima exigida no TR para o item 1, três deles só o fazem com processadores de dez núcleos. Isto é, três, dos seis equipamentos indicados pelo Sr. Alexander Cáceres não atendem ao TR, o qual estabeleceu textualmente que (peça 3, p. 54) :
2. A performance do servidor deverá ser comprovada com tecnologia baseada com o uso de 2 (dois) processadores físicos de 8 núcleos (cores) por processador e capacidade de no mínimo 73 SPECrate2017_int_base, publicado no site oficial Standard Performance Evaluation Corporation. (grifou-se) 
O texto do TR deixou claro que a pontuação do indicador SPECrate2017_int_base deveria ser comprovada por equipamentos com dois processadores com oito núcleos cada um, não sendo admitidos, para fins da referida comprovação, equipamentos com desempenho igual ou superior ao exigido que tivessem quantidade de processadores ou de núcleos/processador superior a dois e a oito, respectivamente. Dessa forma, o alegado pelo responsável, de que as licitantes podiam indicar processadores com parâmetros superiores aos definidos no edital, é frontalmente contrariado pelo TR.
Ainda que equipamentos que extrapolassem a quantidade de processadores e de núcleos/processador pudessem ser ofertados, deve ser salientado que esses equipamentos provavelmente seriam mais caros, fato que reduziria o caráter competitivo do certame, o qual não se sustenta apenas na quantidade de licitantes participantes, mas também na efetiva oferta do melhor preço para a Administração em um pregão.
Portanto, constata-se que a especificação da pontuação mínima para o item do objeto do PE SRP 164/2018 restringiu até mesmo o pequeno universo de equipamentos citados pelo responsável para o item 1.
Além disso, conforme relatado na instrução desta Secretaria acostada à peça 52 destes autos, vários componentes de hardware influenciam no desempenho aferido do equipamento pelos testes realizados pela SPEC (peça 52, p. 12-13, parágrafo 62) , como a quantidade de sua memória Random Access Memory (RAM) e a sua respectiva configuração no banco de memória da máquina (peça 52, p. 12-13, parágrafo 62) .
Documentação oficial da SPEC[endnoteRef:7] reforça esse entendimento e a importância da memória [RAM] do equipamento testado: [7:  https://www.spec.org/cpu2017/Docs/overview.html#Q6, em 11/11/2020.] 
Q6. What does SPEC CPU 2017 measure?
SPEC CPU 2017 focuses on compute intensive performance, which means these benchmarks emphasize the performance of:
 Processor - The CPU chip (s) .
 Memory - The memory hierarchy, including caches and main memory.
 Compilers - C, C++, and Fortran compilers, including optimizers.
SPEC CPU 2017 intentionally depends on all three of the above - not just the processor.
SPEC CPU 2017 is not intended to stress other computer components such as networking, graphics, Java libraries, or the I/O system. Note that there are other SPEC benchmarks that focus on those areas. (grifou-se) 
A SPEC deixa manifesto que os seus indicadores da família CPU 2017, nos quais entre eles consta o SPECrate2017_int_base, focam no desempenho de computação intensiva e são intencionalmente dependentes de três elementos: processador, memória e compiladores.
Nesse sentido, convém lembrar que o instrumento convocatório exigiu 64 GB de memória RAM para o item 1 do objeto do PE SRP 164/2018 e 128 GB para o item 3, em pentes de, no mínimo, 16 GB para ambos os itens (peça 3, p. 54 e 66) . Uma vez que as quantidades de memória RAM licitadas para os itens 1 e 3 são substancialmente menores do que a quantidade dos equipamentos testados pela SPEC, cujos equipamentos testados citados pelo próprio responsável  possuíam 192 GB e 384 GB para o item 1 e 192 GB, 384 GB e 768 GB para o item 3, como pode ser visto no Quadro 2, não se pode afirmar que os equipamentos especificados pelo GAP-SJ e ofertados pelas licitantes para os referidos itens são capazes de atingir as pontuações mínimas estabelecidas no TR ou que possam ter pontuações próximas às alcançadas pelos equipamentos citados pelo Sr. Alexander em sua defesa.
Dessa forma, a dependência (intencional) do indicador SPECrate2017_int_base da memória RAM do equipamento testado e dos compiladores torna a exigência de pontuação mínima desse indicador estabelecida no TR do PE 164/2018 basicamente de nenhuma serventia para determinar o real desempenho dos equipamentos a serem adquiridos. É pouco provável que equipamentos com configurações distintas, ainda que com os mesmos tipos de processadores, porém com massiva diferença de memória RAM, tenham o mesmo desempenho, fato que vai de encontro à alegação do responsável de que o índice consiste de uma base de referência e de critério para aferir o atendimento do processador a um requisito objetivo (parágrafo 59.5) .
Além de inútil da forma que foi posta no TR, a exigência serviu para afastar da competição equipamentos que poderiam ter o desempenho necessário para a execução dos softwares utilizados pelas OMs que foram atendidas pela licitação, o que contraria o argumento do responsável de que o critério em tela não direciona ou favorece qualquer marca (parágrafo 59.5) .
No tocante ao trecho da instrução da Sefti, de 13/1/2020, que fundamentou o relatório condutor do Acórdão 224/2020-TCU-Plenário e que foi citado pelo Sr. Alexander Cáceres em suas razões de justificativa (parágrafo 59.6) , cabe dizer que a afirmação nela feita de que CPU Rate é uma medida de capacidade de processamento relacionado ao processador físico da máquina merece reparo.
Como visto nos parágrafos 72-73 desta instrução, os indicadores da família SPEC CPU 2017 focam no desempenho de computação intensiva e são dependentes de três elementos (processador, memória e compiladores) e não somente do processador utilizado nos equipamentos testados.
No entanto, a afirmação contida na referida instrução de que servidores que possuam o mesmo processador devem ter capacidade semelhante de processamento, quando nas mesmas condições [e principalmente considerando os três elementos dos quais dependem os indicadores da família SPECrate2017] é correta (peça 140, p. 14, parágrafo 4.34) . Entendimento diferente desse é simplista e errôneo, pois o desempenho aferido não depende somente do processador.
Em referência à alegação do responsável de que nenhum licitante foi desclassificado por apresentar equipamento em desacordo com as especificações de processador exigidas no edital, esse argumento não serve para atestar que potenciais concorrentes foram afastados do certame, como ele pretendeu.
Considerando os quatro fabricantes dos equipamentos citados pelo responsável (Dell, Fujitsu, HPE, Huawei) , da ata do PE SRP 164/2018, verifica-se que apenas equipamentos dos fabricantes Dell, HPE e Lenovo participaram do certame (peça 30, p. 2-4 e 7-8) . Isto é, de imediato constata-se que fornecedores dos fabricantes Fujitsu e Huawei, supostos concorrentes para o pregão, segundo o Sr. Alexander, não se interessaram por uma licitação pública, cujo valor estimado para a aquisição dos itens 1 e 3 perfazia aproximadamente R$ 4.000.000,00 (peça 3, p. 31) .
Além disso, também da ata do pregão, é possível observar que as empresas ofertantes dos equipamentos da marca Lenovo para os itens 1 e 3 não tiveram suas propostas examinadas, sendo impossível afirmar que as máquinas por elas oferecidas atendiam ao requisito da pontuação mínima do SPECrate2017_int_base (peça 30, p. 4-6 e 8) .
Por fim, deve ser registrado que esta unidade técnica não vê relação entre os padrões ePing, eMag, e-Arq e ePwg, os quais foram citados pelo responsável (parágrafo 59.1) , e as pontuações mínimas do indicador SPECrate2017_int_base estabelecidas no TR.
1.1.3.3. Conclusão
Uma vez que a definição das pontuações mínimas do indicador SPECrate2017_int_base estabelecidas no TR para os itens 1 e 3 do objeto do PE SRP 164/2018 foram arbitrárias, não há evidências de que elas se correlacionam com as necessidades das OMs participantes da licitação, podem ter afastado potenciais concorrentes, como fornecedores dos fabricantes Fujitsu e Huawei, além de equipamentos de outros fabricantes que tiveram participação no PE SRP 164/2018, como a HPE, e que os testes realizados pela SPEC não garantem que os equipamentos contratados atingem as pontuações mínimas requeridas no TR, considera-se que as razões de justificativa do Sr. Alexander Cáceres para a irregularidade em epígrafe não merecem acolhida por este Tribunal.
1.1.4. Irregularidade: firmar as especificações técnicas dos itens 1 e 3 do termo de referência do edital do Pregão Eletrônico - Sistema de Registro de Preços 164/2018, nos quais constou, sem justificativa adequada, exigência de quatro portas USB 3.0, quantitativo que não se caracteriza como padrão de mercado e que se constituiu em condição capaz de restringir o caráter competitivo do certame, em afronta ao princípio da motivação dos atos administrativos e ao art. 3º, § 1º, inciso I, da Lei 8.666/1993
Acerca das razões de justificativa em virtude da irregularidade em epígrafe, o responsável relatou que:
2.40. a Sefti aduziu de forma equivocada que a exigência em epígrafe constituiu-se de fator restritivo ao certame pelo fato de o quantitativo não ser padrão de mercado (peça 140, p. 15, parágrafo 4.42) ;
2.41. o instrumento convocatório exigiu, em seus Anexos A e C, no mínimo, quatro portas USB de 4,5 Gb/s, não sendo exigido que o equipamento as tivesse de forma nativa, conforme teria sido interpretado pela Sefti, ou seja, o requisito exigido poderia ser atendido de forma nativa ou por meio de acréscimo de interface de expansão pelo fabricante ou, ainda, de forma combinada com portas nativas e opcionais, não se podendo aduzir ou afirmar que o GAP-SJ solicitou quatro portas USB 3.0 padrão ou nativas (peça 140, p. 15, parágrafo 4.43) ;
2.42. o avanço e a atualização tecnológica tornam necessária a atualização de requisitos técnicos, entre os quais o padrão USB 2.0 para o padrão USB 3.0, pois esse último, que não é proprietário do fabricante HPE e encontra-se bastante difundido no mercado entre vários fabricantes, proporciona acesso mais rápido, seguro e eficiente (peça 140, p. 15, parágrafos 4.44-46) ;
2.43. quanto à competitividade para o requisito em tela, para os itens 1 e 3, os modelos Primergy RX2540 M4 Rack Server (Fujitsu) , PoweEdge R840 (Dell) , FusionServer Pro 2288H V5 (Huawei) , ProLiant DL360 Gen10 (HP) , ProLiant DL380 (HP) e ProLiant DL560 Gen10 (HP) atendem ao solicitado (peça 140, p. 16, parágrafo 4.47) ; e
2.44. em pesquisa na internet, identificou um notebook com quatro portas USB superiores a 3.0, sendo vendido por R$ 11.499,00 e, quando comparando com os servidores do PE SRP 164/2018, não é razoável asseverar que o requisito em exame tenha funcionado como critério restritivo de competitividade, uma vez que os servidores possuem quatro portas USB 3.0 e o notebook possui quatro portas USB 3.1, porém com o custo dez vezes menor do que os servidores (peça 140, p. 16, parágrafo 4.48) .
2.45. a afirmação da Sefti de que somente o fabricante HPE poderia atender ao requisito em epígrafe (peça 83, p. 8, parágrafo 55) deve ser rejeitada, pois não foram solicitadas portas USB 3.0 nativas e há, ao menos, seis modelos de equipamentos capazes de atendê-lo. Além disso, afirmou que o requisito não excedeu os limites de exigência e que ele não pode ser considerado relevante a ponto de prejudicar ou impossibilitar outras marcas e modelos de atendê-lo, esclarecendo que nenhuma licitante foi desclassificada por apresentar equipamento com menos de quatro portas USB [3.0] (peça 140, p. 16-17, parágrafos 4.49-4.52) .
2.46. a especificação foi submetida à análise da CJU/SJC, que aprovou o edital e seus anexos, bem como foi analisada e aprovada pelos agentes da Administração do GAP-SJ na fase externa do pregão e ratificado pelos agentes responsáveis pela adjudicação e pela homologação do certame (peça 140, p. 17, parágrafo 4.54) ;
Considerando os argumentos trazidos, o Sr. Alexander refutou a alegação da Sefti de que a exigência de quatro portas USB 3.0 causou restrição à competitividade do certame, irregularidade que caracterizaria o suposto erro grosseiro, e afirmou ter cumprido o requerido no parágrafo 135.3.1.3 da última instrução desta unidade técnica, relativo às razões de justificativa para tal exigência (peça 140, p. 17, parágrafo 4.55) .
1.1.4.1. Análise
Em relação à alegada interpretação da Sefti de que o edital exigiu quatro portas USB 3.0 de forma nativa, deve ser salientado que tal afirmação não procede. Em nenhum momento as instruções anteriores desta unidade técnica mencionaram esse aspecto. Esta Secretaria apenas contestou a afirmação do Icea de que esse requisito é atendido de forma padrão por servidores de aplicação (peça 27, p. 5) , afirmação da qual inclusive se pode depreender que os equipamentos no mercado atenderiam ao requisito de forma nativa.
Conforme visto na instrução de 7/1/2020, dos equipamentos mencionados pelo Instituto que possuiriam as quatro portas USB 3.0, somente os equipamentos do fabricante HPE poderiam atender à exigência em tela de forma nativa (peça 52, p. 10, parágrafo 48) , isto é, sem a adição de dispositivos e/ou placas de expansão ou, ainda, com configuração de chassi diferenciada. Isso evidencia que a existência de quatro portas USB 3.0 em servidores não é padrão de mercado e sua exigência restringiu a competitividade e até mesmo direcionou, de certa forma, o certame para o fabricante HPE. Cumpre destacar que os equipamentos ora citados pelo Sr. Alexander Cáceres (parágrafo 85.4) são os mesmos citados anteriormente pelo Icea em resposta à oitiva (peças 27, p. 5, e 52, p. 9-10, parágrafo 47) .
Quanto à alegada necessidade de atualização de requisitos técnicos devido ao avanço tecnológico, esta unidade técnica não vê problemas quanto a isso, principalmente quando se trata de uma tecnologia largamente difundida no mercado e incorporada em diversos equipamentos. Contudo, a Sefti vê irregularidade na exigência injustificada do quantitativo mínimo de portas USB 3.0 exigido no TR do PE SRP 164/2018, tendo em vista que poucos fabricantes, ainda que com dispositivos de expansão ou chassis diferenciados, são capazes de atendê-lo.
No que toca à menção da pesquisa na internet feita pelo responsável, no qual teria identificado notebook com quatro portas USB superiores à versão 3.0, registre-se que o link indicado pelo Sr. Alexander Cáceres em suas razões de justificativa trata de anúncio relativo ao equipamento Notebook Lenovo ThinkPad T490 i7-8665U, encontrado em site de vendas de grande varejista do mercado nacional[endnoteRef:8] (peça 145) . Da página do produto anunciado, acessada em 13/11/2020, obtém-se a informação de que o equipamento possui "Múltiplas portas, incluindo ThunderboltTM, USB Tipo-C, USB 3.1 Gen1 e HDMI 1.4". No entanto, o anúncio não faz menção à quantidade de portas de nenhum tipo (peça 145, p. 2) . [8:  www.americanas.com.br/produto/1335627340/notebook-lenovo-thinkpad-t490-i7-8665u-16gb-256gb-ssd-win-10-pro-20n30028br-preto?pfm_carac=Notebooks&pfm_index=7&pfm_page=category&pfm_pos=grid&pfm_type=vit_product_grid.] 
Em consulta ao site do fabricante Lenovo[endnoteRef:9], verificou-se que o modelo do equipamento citado pelo responsável possui somente três portas USB, todas da versão 3.1: duas delas com conector da chamada geração 1 e a terceira com conector tipo C (peça 146) . Dessa forma, constata-se que o equipamento apontado pelo responsável como referencial de comparação com os servidores definidos no TR do PE SRP 164/2018 não possui quatro portas USB 3.0 ou superior. [9:  https://www.lenovo.com/br/pt/laptops/thinkpad/serie-t/T490/p/22TP2TT4900, acessado em 13/11/2020.] 
Além disso, o cotejo feito pelo Sr. Alexander entre notebook e servidores de aplicação a fim de demonstrar que esses, dez vezes mais caros do que o notebook usado como referencial, deveriam ser capazes de atender ao instrumento convocatório quanto ao requisito em destaque, não se mostra razoável, haja vista a diferença de proporção, finalidade, processamento e outros aspectos entre eles.
Acerca da alegação do responsável de que nenhum licitante foi desclassificado por apresentar equipamento com menos de quatro portas USB 3.0, as considerações dos parágrafos 80-82 desta instrução aplicam-se aqui. Ainda deve ser ressaltado que equipamentos dos fabricantes Fujitsu e Huawei, cujos exemplos citados pelo responsável comprovadamente não poderiam atender ao requisito em discussão de forma nativa, não participaram do certame, indicando potencial restrição à competitividade da licitação. Também deve ser lembrado que, entre os equipamentos citados pelo Sr. Alexander, apenas os equipamentos do fabricante HPE possuem, no mínimo, quatro portas USB 3.0 (peça 52, p. 10, parágrafo 48) , fato que configura potencial direcionamento da licitação para esse fabricante.
Quanto ao suposto direcionamento, é oportuno destacar que a empresa Advanced Reseller impugnou, sem êxito, o edital do PE SRP 164/2018 em 31/5/2019. Em sua impugnação, a licitante alegou que somente os equipamentos do fabricante HPE poderiam atender ao requisito em tela (peça 42, p. 120) , corroborando a conclusão desta unidade técnica de que apenas os servidores HPE poderiam fazê-lo de forma nativa.
Embora não tenha tido o êxito esperado, a impugnação da empresa Avanced Reseller serviu para que a equipa técnica responsável pelo certame revisse a especificação do quantitativo de portas USB do item 2 do objeto, o qual foi posteriormente cancelado. A exigência editalícia foi alterada, passando de quatro portas USB 3.0 para duas portas USB 2.0 e duas portas USB 3.0, totalizando quatro portas USB. A alteração, segundo a resposta dada à impugnação, seria necessária para ampliar a participação de marcas e modelos existentes no mercado (peça 42, p. 122) .
Por fim, no que tange à alegação de que outras esferas ou agentes do GAP-SJ analisaram o edital e seus anexos, a análise do parágrafo 55 destra instrução é aqui aproveitada.
1.1.4.2. Conclusão
Considerando que o Sr. Alexander Cáceres não apresentou elementos capazes de demonstrar que a exigência de, no mínimo, quatro portas USB 3.0 não seria fator restritivo à competitividade, haja vista que somente um fabricante, entre os mencionados por ele, poderiam atender ao requisito de forma nativa, entende-se que suas razões de justificativa referentes à irregularidade em epígrafe não devem ser acolhidas por esta Corte.
1.1.5. Irregularidade: emitir juízo favorável acerca da aceitação das propostas da empresa Technology Soluções e Sistemas Integrados Ltda. em relação aos itens 1, 3 e 5 do Pregão Eletrônico - Sistema de Registro de Preços 164/2018, embora a garantia por ela ofertada previsse tempo de atendimento de até seis horas após a abertura do chamado, enquanto o Termo de Referência do certame exigia prazo de quatro horas, conduta que afrontou os princípios da isonomia, da seleção da proposta mais vantajosa para a Administração e da vinculação ao instrumento convocatório estabelecidos no art. 3º, caput, da Lei 8.666/1993
1.1.5.1. Razões de justificativa
1.1.5.1.1. Da garantia ofertada pela empresa Technology
Acerca das razões de justificativa pela irregularidade em destaque, Sr. Alexander relatou que:
2.47. em resposta a questionamento registrado no Portal de Compras Governamentais, foram esclarecidas as definições de tempo de atendimento, que é a abertura do chamado em até quatro horas, e tempo de solução, que é a chegada ao local e a solução/resolução do chamado em até um dia útil (peça 140, p. 18-19, parágrafo 4.59) ;
2.48. a proposta de garantia da licitante Technology para os itens 1, 3 e 5 é o part number H1K945A[endnoteRef:10] e, conforme corretamente consignado no parágrafo 23 da última instrução da Sefti (peça 83, p. 4) , ela denomina-se HPE Proactive Care Service e corresponde à modalidade HPE Proactive Care CTR SVC pelo prazo de cinco anos, oferecendo o serviço de suporte a hardware chamado de HPE 6-hour Call-to-Repair Proactive Care Service (peça 140, p. 19, parágrafo 4.60) ; [10:  O código correto é H1K94A5.] 
2.49. as garantias da fabricante HPE estão em ordem decrescente de atendimento, da mais simples (menos crítica) para a mais crítica, tendo em vista que estão diferenciadas de acordo com critérios de nível de serviço, a partir do primeiro nível (HPE Next Business Day Proactive Care Service) , passando pelo segundo nível (HPE 4-hour 24x7 Proactive Care Service) , até o terceiro nível (HPE 6-hour Call-to-Repair Proactive Care Sevice) , o mais crítico e que proporciona suporte 24 [horas] x 7 [dias/semana] com atendimento para abertura de chamado em quinze minutos e tempo de solução/resolução do problema em até seis horas, todos pertencentes ao pacote Proactive Care (peça 140, p. 19, parágrafo 4.61, e p. 136) ;
2.50. a garantia ofertada pela empresa Technology foi a HPE 6-hour Call to Repair Proactive Care Service, que é a melhor das três possíveis do pacote oferecido pela fabricante e atende ao critério de tempo de atendimento e de solução/resolução (peça 140, p. 19, parágrafo 4,62) ;
2.51.  na garantia ofertada pela empresa Technology, consta que o cliente pode entrar em contato com a HPE 24 horas por dia, durante sete dias por semana, e que, quando o cliente contata a assistência com um incidente crítico, a HPE tem como objetivo conectar o cliente a um Technical Solution Specialist (TSS) ou ligar de volta em quinze minutos, de forma que a garantia atende ao critério de tempo de atendimento para a abertura de chamado em tempo menor do que quatro horas (peça 140, p. 19, parágrafo 4.63) ;
2.52. da documentação do fabricante HPE, é possível afirmar que o call-to-repair time é o (peças 140, p. 20, parágrafo 4.64) :
período de tempo que começa quando a solicitação inicial de serviço de hardware foi recebida e reconhecida pela HPE ou no horário de início do trabalho agendado de acordo com o cliente, conforme especificado nas disposições gerais / Outras exclusões seção. O tempo de chamado para reparo termina com a determinação da HPE de que o hardware foi reparado ou quando o evento relatado for encerrado com a explicação de que a HPE determinou que atualmente não requer intervenção no local; (Nota: Trecho do documento HPE Proactive Care Service [peça 136, p. 7] traduzido livremente pelo responsável) 
2.53. as garantias HPE Next Business Day Care Service e HPE 4-hour 24x7 Proactive Care Service não atendem a critério de tempo de solução/resolução, pois a primeira engloba somente tempo de atendimento em quinze minutos para abertura de chamado e de chegada de técnico no local até o próximo dia útil, enquanto a segunda engloba somente tempo de atendimento em quinze minutos para abertura de chamado e de chegada de técnico no local em até quatro horas, ao passo que a garantia ofertada pela empresa Technology (HPE 6-hour Call-to-Repair Proactive Care Service) engloba tempo de atendimento em quinze minutos para abertura de chamado e tempo de solução/resolução em até seis horas a partir dela. Dessa forma, para que a solução do problema se dê em até seis horas, depreende-se que a chegada do técnico ao local deve ocorrer antes, estando, de forma incontestável, dentro dos prazos editalícios de atendimento em até quatro horas e de solução até o dia útil seguinte (peça 140, p. 20, parágrafo 4.65) ;
2.54. a Sefti, em sua instrução de 7/7/2020, equivocadamente aduziu que o TR não explicitou se o tempo de atendimento referia-se ao prazo para o reparo do equipamento ou ao prazo para a chegada de um técnico da prestadora de serviços. A explanação ora trazida esclarece que as garantias indicadas pela licitante Technology superam os requisitos de garantia exigidos no edital (peça 140, p. 20, parágrafo 4.66) ; e
2.55. a análise e a interpretação consignada pela Sefti no parágrafo 137.1.1 da sua instrução de 7/1/2020 (peça 52, p. 27) foi feita de forma equivocada, pois foi alegado que a garantia da licitante vencedora não atendia os parts numbers da solução. Posteriormente, a exposição de motivos contida no Parecer 1/ICEA-ADT/2020 foi reanalisada por esta Secretaria, que reconsiderou seu entendimento nos termos do parágrafo 22 da sua instrução de 7/7/2020 (peça 83, p. 4) , razão pela qual o entendimento constante do parágrafo 27 dessa instrução (peça 83, p. 4) deve ser reformado (peça 140, p. 20, parágrafo 4.67) .
1.1.5.1.2. Da análise da proposta das licitantes 3D Projetos e IDTCorp
No que tange à análise da proposta da licitante 3D Projetos, o Sr. Alexander ratificou o entendimento exposto anteriormente de que ela não atendia aos requisitos técnicos de garantia, pois ela cobria apenas questão de tempo de atendimento, de abertura de chamado, mas não o tempo de solução [do problema]. Nesse sentido, a Sefti reconheceu que a garantia por ela ofertada não compreendia a cobertura da solução. Por outro lado, a Sefti equivoca-se ao repetir no parágrafo 41 que o TR não explicitou a que se referia o tempo de atendimento (prazo de reparo ou prazo para a chegada de um técnico) (peças 140, p. 21, parágrafo 4.68, e 83, p. 6) .
Quanto à análise da proposta da licitante IDTCorp, o responsável registrou que:
2.56. não foram apresentados documentos que comprovassem que os part numbers indicados estavam relacionados à garantia 5 Years ProSupport and Mission Critical 4Hr Onsite Service, sendo que a própria Sefti reconheceu que "os part numbers não foram identificados ou sequer localizados em pesquisas na internet" (peças 140, p. 21, parágrafo 4.69, e 83, p. 6, parágrafo 44) . Considerando esse fato, não é possível afirmar que os part numbers da proposta da empresa IDT Corp estivessem associados à garantia sinalizada em outro documento, razão pela qual a proposta foi recusada por deixar de atender ao subitem 9 da garantia, o qual exigiu descrição e [o (s) número (s) do (s) ] part number[ (s) ] de suporte do fabricante (peça 140, p. 21, parágrafo 4.69) ;
2.57. em relação ao escopo da garantia, ela é abrangente, motivo pelo qual a indicação do part number é a forma mais correta de identificar e analisar se ele está ou não de acordo com o que foi solicitado (peça 140, p. 21, parágrafo 4.69) ;
2.58.  no escopo da garantia da fabricante HPE, há uma classificação das garantias em função dos códigos de part number indicados, havendo, para cara um deles, um tipo de nível de serviço, que é verificável para a análise do requisito e, na proposta da empresa IDTCorp, tal requisito não foi atendido, estando em desacordo com o que foi solicitado (peça 140, p. 21, parágrafo 4.69) ; e
2.59. deve ser considerado o fato de a licitante IDTCorp não ter demonstrado a intenção de apresentar recurso contra a decisão do certame no chat do Portal de Compras Governamentais, depreendendo-se que a própria empresa reconheceu que não tinha razões fundamentadas para motivar a alteração do resultado do PE SRP 164/2018, notadamente em relação à sua proposta recusada (peça 140, p. 21, parágrafo 4.70) .
Dado o exposto, o Sr. Alexander afirmou que as justificativas apresentadas explicam de forma inequívoca e motivada que as garantias indicadas pela licitante Technology atenderam aos requisitos do edital, fundamentaram as razões pelas quais foi feito o aceite técnico de suas propostas relativas aos itens 1 e 3 e refutam a interpretação da Sefti de que a garantia ofertada pela empresa vencedora não atendia os termos do TR, asseverando que a Administração cumpriu fielmente o princípio da vinculação ao instrumento convocatório (peça 140, p. 21-22, parágrafos 4.71-4.73) .
O responsável ainda registrou que a análise da proposta técnica foi ratificada pelos agentes responsáveis pela adjudicação e homologação do pregão (peça 140, p. 22, parágrafo 4.74) .
Nesse contexto, o Sr. Alexander afirmou ter rejeitado motivada e justificadamente a alegação da Sefti relativa à suposta irregularidade por aceitar garantia técnica com menor tempo de atendimento comparado ao tempo previsto no TR, com potencial afronta aos ditames da Lei 8.666/1993, e, por consequência, refutou que tenha ocorrido suposto "erro grosseiro" [em sua conduta], dando como cumprida a apresentação das requeridas razões de justificativa solicitadas na instrução desta unidade técnica de 7/7/2020 (peça 140, p. 22, parágrafo 4.74-4.76) .
1.1.5.2. Análise
1.1.5.3. Dos serviços de suporte/garantia dos fabricantes HPE e Dell
Preliminarmente, cabe esclarecer que, conforme as documentações juntadas a estes autos relativas aos serviços de garantia oferecidos pelas empresas HPE e Dell e ofertados pelas empresas Technology e IDTCorp, respectivamente, verifica-se que eles possuem tempos e/ou formas de atendimento/resolução de problemas distintos para falhas em software e em hardware.
A fabricante HPE, por exemplo, documenta que o seu serviço de suporte denominado HPE Proactive Care Service baseia-se: i) no acesso a recursos de suporte, os quais correspondem a especialistas do fabricante que ajudarão o cliente na resolução de problemas; ii) na prevenção de problemas, por meio de relatórios e recomendações de firmware e software, entre outros recursos; e iii) no gerenciamento de incidentes, por intermédio de tratamento aprimorado de chamados, acesso a atualizações de firmware e substituição de peças e de materiais, entre outros (peça 72, p. 2) .
O gerenciamento de incidentes possui níveis de serviço distintos para hardware e para software. Para o suporte reativo a hardware, o HPE Proactive Care Service abrange os níveis de serviço Next Day, 4-hour 24x7 e 6-hour Call-to-Repair, enquanto, para o suporte reativo de software, ele abrange suporte 24x7, atualização, inclusive da documentação, licença para uso de atualizações se o software foi adquirido do fabricante HPE e recomendação de método de atualização de software e de documentação (peça 72, p. 3 e 10) . Com o suporte a software 24x7, quando há uma requisição de serviço não crítica, o suporte do fabricante responderá ao chamado dentro de duas horas após o seu registro (peça 72, p. 10) 
Quando o cliente aciona o suporte com um incidente crítico, o tratamento aprimorado de chamados tem por objetivo conectá-lo a um Especialista em Soluções Técnicas (EST) do fabricante HPE ou retornar a ligação em até quinze minutos (peça 72, p. 7) . Caso exista um problema de hardware exigindo o serviço no local (on-site service) , um engenheiro será enviado à localidade do cliente, conforme o nível de serviço de suporte reativo contratado (Next Day, 4-hour 24x7 e 6-hour Call-to-Repair) (peça 72, p. 7) .
O nível de serviço HPE Proactive Care Service 6-hour Call-to-Repair, nível de serviço de suporte a hardware que foi ofertado pela empresa Technology, estabelece que para incidentes críticos de hardware, o fabricante usará esforços comercialmente razoáveis para colocar o dispositivo coberto em condição operacional dentro de seis horas após o chamado ter sido recebido e reconhecido pela HPE (peça 72, p. 11) . Contudo, a documentação do HPE Proactive Care Service deixa manifesto que a disponibilidade dos tempos de resposta e de reparação é dependente da proximidade da localização do cliente em relação ao centro de suporte designado pelo fabricante (peça 72, p. 11) .
Acerca do serviço de suporte do fabricante Dell, o documento denominado ProSupport for Your Entreprise and the Critical Mission Option, o qual foi ofertado pela empresa IDTCorp, especifica as suas características, merecendo destaque duas delas: Global Technical Support e Onsite Response, (peça 76, p. 4) .
Com o Global Technical Support, o fabricante provê resposta remota, com tempo de resposta após o contato do cliente dependente do nível de severidade do problema relatado: i) trinta  minutos para problemas com severidade nível 1; ii) duas horas para problemas com severidade nível 2; iii) três horas úteis para problemas com severidade nível 3; e iv) oito horas úteis para problemas com severidade nível 4 (peça 76, p. 4) . Além disso, quando julgado necessário pelo fabricante, o Onsite Response é acionado (peça 76, p. 4) .
O Onsite Response, por sua vez, que se destina apenas a equipamentos, possibilita que o fabricante envie pessoal autorizado ao site do cliente para trabalhar pela solução do problema após isolá-lo e após considerar que a presença in loco de seus técnicos é necessária (peça 76, p. 2) . Assim como para problemas de software, o Onsite Response estabelece tempo de resposta inicial variável de acordo com o nível de severidade do incidente: nível 1 - quatro horas, nível 2 - até 12 horas, níveis 3 e 4 - próximo dia útil (peça 76, p. 4) . Conforme documentação apresentada pela licitante IDTCorp contendo a descrição do serviço de garantia/suporte ofertado e denominado Service Description - Prosupport for Your Entreprise, o nível de serviço por ela ofertado (4 Hour Onsite Service) , prevê tempo de chegada dos técnicos do fabricante ao site do cliente em até quatro horas após o encerramento do atendimento telefônico (peça 77, p. 9) .
Cotejando-se as considerações anteriores com os termos do TR referentes à garantia para os itens 1 e 3 do PE SRP 164/2018 (peça 3, p. 55-56 e 67-68) , constata-se que o instrumento convocatório não definiu tempos de atendimento distintos para resolução de problemas de software e de hardware, bem como também não estabeleceu tempos de atendimento distintos para níveis de criticidades diferentes, fatos que afastaram a objetividade do julgamento das propostas das licitantes quanto a esse quesito.
Tendo em mente esses aspectos, uma vez que os serviços de suporte/garantia oferecidos pelas empresas Technology e IDTCorp, quais sejam  HPE Proactive Care Service 6-hour Call-to-Repair  (peça 35, p. 2 e 7) e Dell ProSupport and Critical Mission 4Hr Onsite Service (peça 76, p. 1) , respectivamente, preveem tempos de atendimento, ao menos para resolução de problemas [críticos] de software, dentro do prazo estipulado no TR, que é de quatro horas, e haja vista que o TR definiu que o fabricante poderia enviar um técnico às dependências da contratante até o próximo dia útil para problemas técnicos de hardware que não pudessem ser resolvidos rapidamente de forma remota (peça 3, p. 55, 67 e 79) , entende-se que os serviços de suporte/garantia oferecidos por ambas as empresas podem ser consideradas aderentes às exigências de garantia dispostas no edital do PE SRP 164/2018, reformando-se em parte o entendimento exposto na última instrução desta unidade técnica constante à peça 83, p. 5, parágrafo 30.
1.1.5.3.1. Da garantia ofertada pela empresa Technology
Inicialmente, acerca das definições de "tempo de atendimento" e "tempo de solução" trazidas pelo responsável (parágrafo 98.1) , cumpre destacar que o TR não apresentou a definição de "tempo de solução". Tampouco o esclarecimento a questionamento registrado no Portal de Compras Governamentais citado pelo Sr. Alexander Cáceres apresentou essas definições. O questionamento feito, transcrito a seguir, apenas perguntou se o prazo para a solução de problemas que não pudessem ser resolvidos rapidamente de forma remota era de um dia útil após a abertura do chamado, conforme estabeleceu o TR (peça 140, p. 29-30) :
Questionamento 01: Nos itens 1, 2, 3 e 5, subitem Garantia, é solicitado "7. Para problemas técnicos que não podem ser resolvidos rapidamente de forma remota, o fabricante deverá enviar um técnico nas dependências da contratante até o próximo dia útil a partir da abertura do chamado, para fornecer suporte técnico aos produtos de hardware cobertos pela garantia" Entendemos que para problemas técnicos que não podem ser resolvidos rapidamente de forma remota, o fabricante deverá enviar um técnico nas dependências da contratante, garantindo a resolução dos mesmos até o próximo dia útil a partir da abertura do chamado. Está correto nosso entendimento?
Resposta: O entendimento está correto.
Ou seja, o GAP-SJ apenas ratificou a exigência editalícia estabelecida no item 7 da seção Garantia do TR (peça 3, p. 56, 67 e 79, Garantia - item 7) .
Em relação à definição de "tempo de atendimento" estabelecida pelo Sr. Alexander em suas razões de justificativa, de que ele seria a abertura do chamado em até quatro horas, importa registrar que essa definição não se coaduna com o TR, o qual especificou, em relação à garantia, que (peça 3, p. 55, 67 e 79) :
2. Deve possui[r] nível de serviço com tempo de atendimento em até 4 horas, após a abertura do chamado; (grifou-se) 
Isto é, o tempo de atendimento passa a ser contado a partir da abertura do chamado.
Além de não se harmonizar aos termos do TR, a definição trazida pelo Sr. Alexander foge à razão e à lógica, pois não é razoável imaginar que uma instituição com problemas técnicos em seus equipamentos de TI, considerados servidores de serviços críticos, conforme expôs o próprio responsável (parágrafo 132.6) , cobertos pela garantia, tenha que esperar até quatro horas para abrir um mero chamado junto à assistência técnica do fabricante.
Do TR, observa-se claramente que o tempo de atendimento após a abertura do chamado deveria ser de [até] quatro horas, de onde se pode concluir que o tempo de atendimento referia-se ao tempo de solução do problema, o qual poderia ser mais dilatado quando ele fosse relacionado a hardware e não pudesse ser rapidamente resolvido de forma remota, conforme definiu o item 7 da seção Garantia do TR para os itens 1, 3 e 5 (peça 3, p. 55, 67 e 79) e já transcrito junto com o questionamento citado pelo responsável (parágrafo 114) .
Contudo, conforme as considerações expostas no item anterior e em harmonia com a sugestão do responsável quanto à reforma do entendimento desta unidade técnica (parágrafo 98.9) , ressaltando-se as lacunas deixadas no TR do PE SRP 164/2018 relativas à não distinção de tempos de atendimento para problemas de hardware e de software, entende-se que a garantia ofertada pela empresa Techonology (HPE 6-hour Call-to-Repair Proactive Care Sevice) pode ser considerada como aderente aos requisitos do edital.
1.1.5.3.2. Da análise da proposta das licitantes 3D Projetos e IDTCorp
Em relação à proposta da empresa IDTCorp, a garantia por ela ofertada em sua declaração de garantia continha os part numbers 813-7938, 813-7943, 813-7946, 813-7947, 911-6619 e 963-5505 (peça 31, p. 2) , os quais se referiam, segundo a licitante, ao serviço 5 Years ProSupport and Mission Critical 4Hr Onsite Service.
Juntamente com a sua declaração de garantia, a empresa IDTCorp anexou à sua proposta o documento ProSupport for Your Enterprise (peça 77) , contendo a descrição do serviço de suporte/garantia ofertado. Embora esse documento não trouxesse os part numbers citados na declaração de garantia da licitante, de sua análise verifica-se facilmente que o nome do serviço nele descrito assemelha-se ao nome do serviço oferecido pela empresa IDTCorp, concluindo-se que se tratam do mesmo serviço de suporte/garantia. Caso pairasse alguma dúvida quanto à adequabilidade dos part numbers da garantia, o Sr. Alexander Cáceres poderia ter solicitado ao pregoeiro a realização de diligência junto à licitante para saná-la, conduta razoável a ser esperada do gestor público. Entretanto, ele não procedeu assim, apesar de os documentos apresentados pela empresa IDTCorp comprovassem que a garantia ofertada atendia ao edital e que o edital previsse a possibilidade de realização de diligências (peça 3, p. 19, subitem 23.2, e p. 28, subitem 12.8) .
Aliás, da leitura do item 9 da seção Garantia do TR para os itens 1, 3 e 5, verifica-se que a licitante não precisava vincular os part numbers informados em sua declaração de garantia a outro documento (peça 3, p. 56, 67 e 79) :
9. Para atestar o requisito de garantia a licitante deverá apresentar junto com a proposta, declaração ou atestado de pessoa jurídica do fabricante do equipamento ou de seu canal oficial de revenda que comprove que o produto ofertado possui a garantia e nível de suporte solicitado no Termo de Referência, apresentando descrição e o Part Number de suporte do fabricante do equipamento.
Como se verifica da transcrição acima, bastava que a licitante apresentasse declaração [de garantia], comprovando que o produto possuía a garantia e o nível de suporte exigido no TR, com descrição e indicação dos part numbers do fabricante. E isso, a empresa IDTCorp claramente fez por meio dos documentos acostados às peças 31, p. 2, e 76 destes autos, os quais foram retirados do processo administrativo do PE SRP 164/2018.
Portanto, o fato de a Sefti, em pesquisa na internet, não ter encontrado menção aos part numbers citados pela licitante em sua declaração de garantia, conforme registrado no parágrafo 44 da instrução anterior (peça 83, p. 6) não serve para socorrer o Sr. Alexander Cáceres quanto à irregularidade em análise.
Quanto ao alegado escopo abrangente da garantia, o qual só poderia ser corretamente identificado por meio dos part numbers, como já falado, uma diligência poderia ter sanado qualquer dúvida do responsável.
Acerca da alegação de que no escopo da garantia do fabricante HPE há classificação em função de part numbers, cumpre ressaltar que nem todos os fabricantes são obrigados a descrever seus serviços da mesma forma. Com isso em vista, não é razoável exigir a mesma forma de comprovação de garantia para todos os fabricantes, pois ela depende das peculiaridades de cada um.
No que tange à falta de interesse de a empresa IDTCorp apresentar recurso contra a decisão que a desclassificou, tal fato é de competência exclusiva dela e não serve para demonstrar que sua proposta estava em desacordo com o edital.
Por fim, em referência à alegação de que outras esferas ou agentes do GAP-SJ analisaram o edital e seus anexos, a análise do parágrafo 55 destra instrução é aqui aproveitada.
Diante dessas considerações, mantem-se o entendimento da instrução anterior de que a empresa IDTCorp foi indevidamente desclassificada em relação ao serviço de garantia por ela oferecido (peça 83, p. 7, parágrafos 46-47) . Em referência à análise da garantia ofertada pela empresa 3D Projetos, esse tema já foi objeto de análise na instrução da Sefti acostada à peça 83 destes autos, na qual conclui-se que ela não atendia ao TR do PE SRP 164/2018 (peça 83, p. 6, parágrafo 43) .
1.1.5.4. Conclusão
Face às considerações elencadas quanto aos distintos tempos de atendimento dos serviços de suporte/garantia oferecidos pelas fabricantes HPE e Dell para hardware e software (parágrafos 104-113) , entende-se que as razões de justificativa do Sr. Alexander Cáceres merecem  ser parcialmente acolhidas, haja vista que o serviço de garantia/suporte oferecido pela empresa Technology estaria em conformidade com o exigido no TR do PE SRP 164/2018.
1.1.6. Irregularidade: firmar as especificações técnicas dos itens 1, 3 e 5 do termo de referência do edital do Pregão Eletrônico - Sistema de Registro de Preços 164/2018, nos quais constou exigência de apresentação, pela licitante vencedora da fase de lances, de declaração ou atestado de pessoa jurídica do fabricante dos equipamentos ou de seu canal oficial de revenda, documento que se equipara à exigência de carta de solidariedade, prática reiteradamente combatida pela jurisprudência desta Corte, a exemplo dos Acórdãos 216/2007, 423/2007, 539/2007, 1.670/2003, 1.676/2005, 223/2006 e 2.056/2008, todos do Plenário
1.1.6.1. Razões de justificativa
Quanto à irregularidade em epígrafe, o responsável:
2.60. transcreveu trechos do TR referentes ao critério de garantia solicitado no pregão, o qual exigia que a licitante, para atestar o requisito de garantia, deveria apresentar declaração ou atestado de pessoa jurídica do fabricante ou de seu canal oficial de revenda que comprovasse que o produto possuía a garantia e o nível de serviço requeridos no instrumento convocatório (peça 140, p. 22-23, parágrafo 4.78) ;
2.61. trouxe o significado do verbo "comprovar", segundo o site dicio.com.br (peça 140, p. 23, parágrafo 4.79) ;
2.62. esclareceu que o requisito em tela teve por finalidade garantir, de forma segura e verificável, que a licitante, caso não seja o próprio fabricante, estivesse devidamente apta e regularizada a comercializar os equipamentos/produtos da marca/fabricante ofertados, uma vez que foi solicitado que os equipamentos tivessem cinco anos de garantia on site (peça 140, p. 23, parágrafo 4.80) ;
2.63. afirmou que os requisitos técnicos de garantia podiam ser atendidos por empresas devidamente regularizadas como revendas credenciadas ou autorizadas pelo fabricante a comercializar seus produtos, entre os quais os equipamentos e os pacotes de garantia, não se podendo afirmar que, até o presente momento, alguma empresa tenha sido prejudicada de participar do certame licitatório, haja vista a existência de diversas licitantes aptas a comercializarem equipamentos de TI no mercado (peça 140, p. 23, parágrafo 4.80) ;
2.64. frisou que a demanda foi solicitada para a aceitabilidade da proposta da empresa que ficasse mais bem classificada após a fase de lances para garantir que ela pudesse atender às solicitações de entrega dos equipamentos com a garantia de cinco anos requerida (peça 140, p. 23-24, parágrafo 4.80) ;
2.65. registrou que a solução pretendida pela Administração constitui-se de equipamentos servidores de serviços críticos, cuja operação deve ser ininterrupta, sob pena de paralisar a prestação dos serviços oferecidos [pelos órgãos instalados no campus do DCTEA] e, para que isso possa ocorrer, além da redundância técnica das fontes de energia e de outras características técnicas, a questão da garantia deve ser entendida como um aspecto importante, o qual não pode ser negligenciado, objetivando garantir a qualidade técnica da solução como um todo, sem prejudicar a competitividade do certame, devido à existência de várias empresas que poderiam atender ao requisito sem prejudicar a isonomia do processo licitatório (peça 140, p. 24, parágrafo 4.81) ;
2.66. afirmou que a previsão em tela teve o condão de resguardar a Administração da descontinuidade de produtos adquiridos, de modo a preservar as condições de manutenção, assistência técnica e garantia, lembrando que esses serviços, se interrompidos, poderiam trazer danos irreparáveis para a Administração (peça 140, p. 24, parágrafo 4.81) ;
2.67. ressaltou que não há os termos "solidariedade" ou "credenciamento" no TR e asseverou que a solicitação da declaração não se tratou de requisito de habilitação, mas de critério de qualidade técnica dos equipamentos ofertados (peça 140, p. 24, parágrafo 4.81) ;
2.68. afirmou que, a partir do momento em que é estabelecido como requisito de contratação que a licitante deve fornecer os equipamentos com a garantia e com a assistência técnica do fabricante, a Administração deve definir uma forma de atestar o fiel cumprimento do que foi disposto e, nesse sentido, ainda que seja de todo impossível à Administração evitar o risco de o contratado vir a se revelar incapaz tecnicamente de executar a devida prestação [dos serviços], o estabelecimento da exigência em tela permite, inegavelmente, a redução desse risco, ainda devendo ser lembrado que várias empresas estão credenciadas, autorizadas ou habilitadas a comprar junto a fornecedores ou fabricantes de diversas marcas e equipamentos de TI (peça 140, p. 24, parágrafo 4.82) ;
2.69. enfatizou que não foi solicitada carta de solidariedade, sendo requerida, para fins de atendimento de critério técnico, uma declaração ou atestado de pessoa jurídica do fabricante do equipamento ou de seu canal de revenda que comprovasse a procedência da garantia ofertada, dispositivo que visou dar o devido respaldo legal e jurídico quanto a essa garantia (peça 140, p. 24, parágrafo 4.83) ;
2.70. afirmou que foram respeitadas as particularidades do mercado, objetivando a não restrição indevida da competitividade e não se atentar contra a isonomia, tendo havida ampla participação de empresas por meio de seus produtos (peça 140, p. 24, parágrafo 4.83) ;
2.71. ressaltou que, segundo previsto no edital (subitem 23.2) , o pregoeiro poderia sanar erros ou falhas que não alterassem a substância das propostas, dos documentos e de sua validade jurídica quando do julgamento das propostas e da habilitação das licitantes, dispositivo em consonância com vários acórdãos do TCU que tratam do uso da faculdade de realização de diligências para sanar falhas ou erros, com o intuito de se aproveitar a melhor proposta comercial, depreendendo-se que o critério de garantia não é critério de habilitação ou exigência formal essencial, pois o pregoeiro poderia requerer ao licitante a apresentação de outras provas para que demonstrasse a procedência e a idoneidade de sua proposta (peça 140, p. 24-25, parágrafo 4.84 e 4.86-4.87) ;
2.72. o requisito de garantia em exame não frustrou a ampla participação e a ampla competição entre as licitantes (peça 140, p. 25, parágrafo 4.88) ;
2.73. afirmou, em vista do exposto, que não deve prosperar o entendimento da Sefti de que a exigência de declaração equipara-se à exigência de carta de solidariedade, não sendo plausível a indicação de que ela tenha sido restritiva à competitividade no PE SRP 164/2018, frisando-se, ainda, que nenhuma licitante foi desclassificada por deixar de apresentar a citada declaração (peça 140, p. 25, parágrafo 4.89-4.91) ; e
2.74.  relatou que a especificação em epígrafe foi submetida à análise da CJU/SJC, que aprovou o edital e seus anexos, bem como foi analisada e aprovada pelos agentes do GAP-SJ na fase externa do pregão, assim como foi ratificado pelos agentes responsáveis pela adjudicação e pela homologação do certame (peça 140, p. 25, parágrafo 4.92) .
Com essas considerações, o Sr. Alexander afirmou rejeitar, de forma motivada e justificada, a alegação da Sefti de que ele teria firmado as especificações técnicas do TR do PE SRP 164/2018 contendo exigência de declaração similar à carta de solidariedade [prática censurada pelo TCU], refutando, por conseguinte, a existência de suposto erro grosseiro em sua conduta e dando por cumprida a solicitação desta unidade técnica para que apresentasse as razões pelas quais tal exigência constou do instrumento convocatório, o qual foi aprovado pela EPC e pelos demais agentes públicos do GAP-SJ (peça 140, p. 26, parágrafo 4.94) .
Por fim, o responsável assinalou que os valores homologados para os itens 1, 3 e 5 tiveram redução de 17,41%, 14,36% e 11,58%, respectivamente, em relação ao valor de referência, atendendo ao princípio da economicidade, e ressaltou que esses valores foram inferiores aos lances das empresas classificadas na fase de aceitação e que foram, posteriormente, desclassificadas (peça 140, p. 26, parágrafo 4.95-4.96) . Ele também afirmou que o PE SRP 164/2018 atendeu plenamente aos princípios de vinculação ao instrumento convocatório e da economicidade, bem como aos demais princípios da licitação, conforme a apresentação das provas reunidas e dos esclarecimentos supramencionados, razão pela qual solicitou ao TCU o acolhimento de suas razões de justificativa na íntegra (peça 140, p. 26, parágrafo 4.97) .
1.1.6.2. Análise
Primeiramente, cabe lembrar que, da leitura do Quadro 1 (parágrafo 27) , verifica-se que o Sr. Alexander Cáceres foi o responsável pela especificação técnica dos itens 1, 2, 3 e 5 do objeto do PE SRP 164/2018. Em todos os itens especificados por ele, foi exigida a declaração ou o atestado do fabricante como requisito de demonstração da garantia. Essa exigência foi feita até mesmo para o item 5 (storage tipo II) (peça 3, p. 79, item 8) , diferentemente dos requisitos de garantia do item 4 (storage tipo I) , que foi especificado por outra pessoa.
Para assegurar que a garantia ofertada pelo licitante para o item 4 seria válida, o Sr. André Luís Cerqueira de Souza definiu que seria de inteira responsabilidade da contratada comprovar todos os requisitos de garantia solicitados no TR, adicionando part numbers de garantias estendidas e demais atestados necessários (peça 3, p. 74, subitem 1.6.5) . Em momento algum, o Sr. André Luís exigiu que a licitante fosse obrigada a apresentar declaração ou atestado do fabricante ou documento semelhante.
Também deve ser destacado que, diversamente da especificação dos requisitos referentes à garantia dos itens especificados pelo Sr. Alexander Cáceres, o Sr. André Luís previu a possiblidade de realização de diligência para a comprovação dos itens de garantia ofertados pelas licitantes (peça 3, p. 74, subitem 1.6.6) .
Da comparação da especificação técnica dos requisitos de garantia dos itens 1, 2, 3 e 5 com os requisitos de garantia do item 4, equipamento tão crítico para a operação das OMs participantes do certame quanto os demais, conclui-se que seria plenamente possível assegurar que a garantia ofertada pelas licitantes fosse comprovada por outras formas que não com a exigência de declaração ou atestado do fabricante ou congêneres. Entendimento divergente desse significaria que o GAP-SJ foi negligente com a garantia dos storages tipo I, item 4 do PE SRP 164/2018, importante equipamento para a consecução dos objetivos dos órgãos da Aeronáutica que foram atendidas pelo certame, situação que não pode ser considerada plausível.
Dessa forma, as alegações do Sr. Alexander Cáceres de que a declaração era necessária para que a licitante comprovasse a aderência de sua garantia ofertada aos requisitos exigidos no TR não prosperam, pois havia outros meios para essa comprovação, como ficou evidente na especificação técnica do item 4 do objeto da licitação.
Quanto à alegação do responsável, feita em mais de um momento de sua defesa, de que a exigência da declaração ou atestado não afastou potenciais competidores ou que não frustrou a ampla participação e a competição entre as licitantes (parágrafos 132.4 e 132.13) , essa afirmação é desprovida de evidências. Por outro lado, a inexistência de licitantes representando os fabricantes Fujitsu e Huawei, cujos modelos de equipamentos foram citados pelo Sr. Alexander como capazes de atender ao edital, participando do certame, evidenciam potencial restrição à participação de interessados e, por conseguinte, potencial restrição à competitividade do pregão.
Em relação à alegação de que cabe à Administração definir uma forma de atestar o fiel cumprimento do disposto no edital (parágrafo 132.9) , deve ser repisado que, conforme visto para o item 4 do objeto do PE SRP 164/208, havia outras formas de se assegurar a garantia ofertada pela licitante. Além disso, não deve ser esquecido que, como o próprio responsável ressaltou em seus argumentos (parágrafos 132.4 e 132.9) , os requisitos técnicos de garantia podiam ser atendidos por empresas devidamente regularizadas como revendas credenciadas ou autorizadas pelo fabricante a comercializar seus produtos e há diversas delas no mercado. Esse credenciamento, por si só, poderia ser suficiente para atestar a capacidade das licitantes acerca da garantia ofertada.
Em relação ao fato de que não há os termos "solidariedade" ou "credenciamento" no TR ou ao fato de o requisito em tela não ser critério de habilitação (parágrafos 132.8 e 132.12) , isso se trata apenas de formalidade, pois o que foi exigido no instrumento convocatório assemelha-se à exigência de carta de solidariedade combatida por esta Corte, à medida que a exigência tornava a licitante dependente da boa vontade de outrem para comprovar sua proposta quanto à garantia, fator de potencial restrição à competitividade do certame.
No tocante à alegada ampla participação de empresas por meio de seus produtos (parágrafo 132.11) , convém relembrar que até mesmo produtos dos fabricantes Fujitsu e Huawei, que atenderiam aos requisitos técnicos questionados nesta representação segundo o responsável, não tiveram representação no PE SRP 164/2018, a qual ficou restrita apenas a equipamentos dos fabricantes Dell, HPE e Lenovo, sendo que as propostas das licitantes que ofertaram produtos do fabricante Lenovo sequer foram apreciadas (parágrafo 55) .
Acerca da menção de que nenhuma licitante foi desclassificada em virtude da exigência em tela (parágrafo 132.14) , convém relembrar que apenas as licitantes classificadas em primeiro lugar tiveram suas propostas examinadas (parágrafos 80-82) , não se podendo afirmar que todas as demais estariam aderentes ao edital.
Por fim, em referência à alegação de que outras esferas ou agentes do GAP-SJ analisaram o edital e seus anexos, a análise do parágrafo 55 destra instrução é aqui aproveitada.
1.1.6.3. Conclusão
A exigência de declaração ou atestado do fabricante ou de seu canal de revenda para que as licitantes pudessem assegurar a garantia ofertada assemelha-se à exigência de carta de solidariedade do fabricante, prática combatida pelo TCU, pois o fabricante ou o canal de revenda, que não faria parte da futura relação contratual, poderia interferir indevidamente no resultado do certame, ou seja, minando a competitividade do pregão.
Uma vez que o Sr. Alexander Cáceres não trouxe elementos capazes de demonstrar o contrário, suas razões de justificativa não merecem acolhida por este Tribunal.
1.2. Responsáveis: Sandra Regina Pereira da Silva, Marcos Peres Cosas e Luís Fernando Barbosa Marques
1.2.1. Irregularidades: a) rejeitar proposta da empresa IDTCorp Comércio e Tecnologia da Informação Eireli em relação ao item 3 do Pregão Eletrônico - Sistema de Registro de Preços 164/2018, justificando que a declaração de garantia por ela apresentada não atenderia o requisito de nível de suporte para a resolução de problemas, apesar desse documento e de documentos do fabricante informarem o contrário, afrontando os princípios da isonomia, da seleção da proposta mais vantajosa para a Administração e da vinculação ao instrumento convocatório estabelecidos no art. 3º da Lei 8.666/1993; e b) firmar o edital do Pregão Eletrônico - Sistema de Registro de Preços 164/2018, no qual foi prevista a possibilidade de adesão às atas de registro de preços dele decorrentes por qualquer órgão ou entidade da Administração Pública sem a devida justificativa, em afronta ao princípio da motivação dos atos administrativos e à jurisprudência do TCU, a exemplo do Acórdão 311/2018-TCU-Plenário
1.2.1.1. Razões de justificativa 
Em relação à rejeição da proposta da empresa IDTCorp, irregularidade imputada somente ao Sr. Marcos Peres Cosas, em síntese, os responsáveis:
2.75. esclareceram que, embora o Sr. Marcos tenha firmado o edital do PE SRP 164/2018, esse certame foi operado por outro pregoeiro, o Sr. Plínio Silva de Farias, CPF XXX.039.834-XX (peça 141, p. 1) ;
2.76.  alegaram que a rejeição da proposta da empresa IDTCorp foi motivada por parecer técnico desfavorável à aceitação da proposta enviado por e-mail pelo Chefe da Divisão Técnica e Chefe da Seção de Segurança de Sistemas da Informação do Instituto de Controle do Espaço Aéreo (Icea) (Sr. Alexander Cáceres) , tendo o pregoeiro registrado no chat do pregão que a recusa da mencionada proposta relativa aos itens 1 e 3 estava de acordo com o setor técnico responsável pela sua análise (peça 141, p. 2-3 e 9-10) ; 
2.77. Informaram que o referido e-mail não foi autuado ao processo de licitação à época por falha da equipe de apoio, bem como não foi autuado o parecer técnico complementar aos Pareceres 18, 19 e 20/ADT/ICEA/2019, também enviado por e-mail (peça 141, p. 3 e 53-78) ; e
2.78. registraram que, não obstante o pregoeiro ser o responsável pelo julgamento das propostas, ele fundamentou sua decisão de rejeitar a proposta da empresa IDTCorp para os itens 1 e 3, assim como aceitar, rejeitar e até mesmo cancelar outros itens do PE SRP 164/2018, sempre baseado em parecer técnico, uma vez que não possuía conhecimento algum para realizar uma análise técnica adequada dos equipamentos licitados (peça 141, p. 3) .
Acerca da assinatura do edital do PE SRP 164/2018, prevendo a possibilidade de adesões tardias sem a devida justificativa para tanto, irregularidade imputada aos três responsáveis em epígrafe, a Sra. Sandra e os Srs. Marcos e Luís Fernando:
2.79. informaram que o Pregoeiro, a Agente de Controle Interno e o Ordenador de Despesas têm atribuições relevantíssimas para o desenvolvimento das aquisições públicas e é mediante às suas atuações que se dá a concretização do procedimento de compras e contratações de bens e serviços pela Administração Pública (peça 141, p. 4-5) ;
2.80. destacaram que a minuta do edital foi analisada pela CJU-SJC e o parecer por ela emitido foi examinado pela Seção de Análise da Divisão de Obtenção e Contratos do GAP-SJ que, junto aos solicitantes, buscou atender e cumprir todos os apontamentos feitos pela consultoria (peça 141, p. 5) ;
2.81. frisaram que o PE SRP 164/2018 foi elaborado por uma comissão técnica designada pela Portaria GAP-SJ 155-T/DO, de 28/6/2018, que buscou pesquisar e padronizar equipamentos que suprissem as necessidades de dez unidades sediadas no Campus do DCTA, cujos DODs foram devidamente inseridos no processo [administrativo da licitação], definindo-se itens que atenderiam adequadamente seus objetivos, muito embora essas unidades tenham naturezas bem distintas entre si (peça 141, p. 5) ;
2.82. alegaram que, de forma distinta do ocorrido no Acórdão 311/2018-TCU-Plenário, de relatoria do Ministro Bruno Dantas, o qual foi citado no relatório e comparado ao presente caso, não foram impostos condições e critérios específicos aplicáveis somente ao órgão gerenciador, com características peculiares que atenderiam apenas ao GAP-SJ, bem como o objeto do pregão PE SRP 164/2018 foi adjudicado por item e não por grupo, como no caso do referido acórdão (peça 141, p. 5) ;
2.83. reforçaram que a licitação foi realizada por itens e teve por objetivo atender às necessidades previamente estipuladas por dez órgãos diferentes, com missões e objetivos totalmente distintos, mas com carências idênticas de equipamentos com maior complexidade para utilização de variados sistemas e programas (peça 141, p. 5) ;
2.84. diante do exposto, afirmaram que o GAP-SJ não entendia que era uma falha administrativa a inserção de cláusula em seus editais possibilitando a adesão tardia 	às ARPs por órgão não participante, prescindindo de justificativa, sendo inclusive tal previsão constante dos modelos de editais sugeridos pela Advocacia Geral da União (AGU) e assim foi analisado pela CJU-SJC (peça 141, p. 6) ;
2.85. salientaram que os editais de todos os pregões eletrônicos executados pelo GAP-SJ e efetuados pelo Sistema de Registro de Preços (SRP) continham previsão de adesão às ARPs, sendo devidamente aprovados pela CJU-SJC por inexistir indicativo de alteração de itens da minuta de modelo da AGU (peça 141, p. 6) ;
2.86. registraram que era uma prática comum o GAP-SJ prever em seus editais a possibilidade de "carona", pois isso poderia trazer vantagens para os demais órgãos do Comando da Aeronáutica (Comaer) , no sentido de poderem adquirir produtos voltados para suas carências, sem a necessidade promoverem uma nova licitação para o mesmo objeto (peça 141, p. 6) ;
2.87. informaram que, após o GAP-SJ receber a representação do TCU relativa ao PE SRP 164/2018, o Grupamento passou a ter como diretriz não mais autorizar qualquer solicitação de adesão, quer seja desse pregão, quer seja dos demais certames sob sua gerência e retirou dos seus editais para SRP a previsão da possibilidade de adesão tardia às ARPs por órgão não participante (peça 141, p. 6-7) ; e
2.88. alegaram que, no desempenho de suas funções, não agiram ou omitiram decisões que pudessem ser configuradas em ações de elevado grau de negligência, imprudência ou imperícia, não restando comprovada situação ou circunstância fática capaz de caracterizar culpa grave dos responsáveis, sendo desproporcional a tipificação de suas condutas como erro grosseiro, haja vista que a possibilidade de adesão está dentro da legalidade (peça 141, p. 7) .
1.2.1.2. Análise
 No tocante à rejeição da proposta da empresa IDTCorp, os esclarecimentos trazidos pelos responsáveis isentam a responsabilidade do Sr. Marcos Peres Cosas quanto a esse ato, bem como do pregoeiro que esteve à frente da realização da sessão pública do PE SRP 164/2018, o Sr. Plínio Silva de Farias. Por outro lado, apontam o Sr. Alexander Cáceres Marques como o responsável pelo parecer técnico que fundamentou a rejeição da referida proposta (peça 141, p. 53-78) , cuja responsabilidade pela conduta em tela já foi objeto de análise desta instrução (parágrafos 99-129) .
Quanto à assinatura do edital do PE SRP 164/2018, prevendo a possibilidade de adesões tardias sem a devida justificativa, deve ser salientado que a argumentação trazida de que a CJU-SJC não fez apontamentos em relação a essa irregularidade não serve para afastar qualquer suposta irregularidade identificada por este Tribunal nos editais do GAP-SJ. A CJU-SJC possui objetivo e atua de forma distinta desta Corte. Geralmente, as consultorias jurídicas dos órgãos públicos atêm suas análises ao conteúdo das minutas de edital, sem se preocupar ou se aprofundar nas fundamentações que levaram à definição dos dispositivos do instrumento convocatório, de modo que podem passar despercebidas algumas situações que são consideraras irregularidades pelo TCU. Além disso, o fato de todos os editais do Grupamento sempre terem previsto a referida possibilidade não afasta a irregularidade em questão.
Contudo, há de se considerar a informação trazida pelos responsáveis de que a previsão em tela constava dos modelos de editais sugeridos pela AGU (parágrafo 149.7) , fato que pode ter induzido a EPC ao cometimento da irregularidade em análise.
Em relação à especificação dos equipamentos não ser aplicável somente ao órgão gerenciador, de forma que poderia atender a outras instituições, deve ser observado que, como dito pelos próprios responsáveis, ela se originou das necessidades particulares de organizações militares que seriam atendidas pela aquisição do GAP-SJ (parágrafo 149.3) . Usualmente, uma organização militar, por si só, possui natureza, características e necessidades bem distintas de outras instituições públicas, muitas vezes demandando, por essas razões, soluções diferenciadas sob diversos aspectos, entre eles os de segurança e de robustez.
Portanto, em princípio, não se pode dizer que os itens do objeto do PE SRP 164/2018, sobretudo servidores e equipamentos de armazenamento, podem ser adequados a outros órgãos, principalmente não militares. Nem tanto pelo fato de não serem compatíveis com as necessidades de seus negócios, mas pelo fato de as especificações técnicas dos equipamentos especificados para as OMs do GAP-SJ poderem estar em patamar superior às demandas de outros órgãos. Isso, em consequência, pode acarretar o encarecimento das contratações de órgãos "caronas" sem as devidas justificativa e necessidade.
Acerca do mérito da necessidade de justificar a previsão de adesões tardias, importa registrar que isso já foi tratado nos parágrafos 102-108 da instrução anterior da Sefti (peça 83, p. 14-15) . Conforme lá exposto, a previsão de adesões tardias deve ser devidamente justificada pelo órgão gerenciador, de acordo com o entendimento que o TCU vem adotando em suas decisões, a exemplo do Acórdão 311/2018-TCU-Plenário, de relatoria do Ministro Bruno Dantas.
Considerando que o GAP-SJ buscou o cancelamento das duas autorizações concedidas, não concedeu novas autorizações a partir do conhecimento desta representação, que seus editais não mais permitirão adesões tardias, conforme será exposto no parágrafo 183.9, e, sobretudo, que os modelos de editais sugeridos pela AGU continham previsão de adesão tardia, entende-se que as razões de justificativa ora apresentadas devem ser acolhidas.
1.2.1.3. Conclusão
As razões de justificativa do Sr. Marcos Peres Cosas foram capazes de afastar a irregularidade da rejeição da proposta da empresa IDTCorp para os itens 1 e 3 do PE SRP 164/2018 a ele imputada, devendo ser acolhidas em relação a esse fato. De forma análoga, em relação a firmarem o edital do PE SRP 164/2018 com previsão de possibilidade de adesão tardia sem que fosse dada a devida motivação, as razões de justificativa apresentadas pela Sra. Sandra Regina Pereira da Silva e pelos Srs. Marcos Peres Cosas e Luís Fernando Barbosa Marques merecem acolhida pelo TCU.
1.3. Responsável: Gabriela Alencar Pleffken
1.3.1. Irregularidade: autorizar o Hospital do Servidor Público Municipal de São Paulo à adesão tardia das atas de registro de preços decorrentes do Pregão Eletrônico - Sistema de Registro de Preços 164/2018 sem ter realizado análise dos estudos do referido órgão interessado na adesão da respectiva ARP, em desconformidade com o § 1º-B do art. 22 do Decreto 7.892/2013
1.3.1.1. Razões de justificativa
A Sra. Gabriela registrou que, em relação à previsão do Decreto 7.892/2013, com o intuito de melhor instruir o processo e em harmonia com o entendimento do TCU, encaminhou ofício ao Hospital do Servidor Público Municipal de São Paulo (HSPM) , solicitando os estudos que demonstrem o ganho de eficiência, a viabilidade e a economicidade da utilização da ARP oriunda do PE SRP 164/2018 (peça 141, p. 113) . Em atendimento a esse expediente, a responsável informou que o Hospital encaminhou o Ofício 114/2020 com as informações previstas no § 1°-B, do art. 22, do Decreto 7.892/13 (peça 141, p. 114, 117-118) .
Em adição, a Sra. Gabriela mencionou que, com o objetivo de cumprir o disposto nos arts. 53 e 54 da Lei 9.784/1999, que tratam da anulação dos atos da Administração, em 27/11/2019, foi enviado e-mail para o Hospital (peça 141, p. 153) solicitando o estorno da adesão de ARP decorrente do pregão em exame. Contudo, em resposta de 27/11/2019, o HSPM informou que já havia emitido empenho (peça 141, p. 114, 142-143) .
Uma vez que o Hospital já tinha concretizado a contratação, a responsável destacou o previsto no art. 55 da citada lei, o qual prevê a possibilidade de convalidação dos atos da Administração que apresentam erros sanáveis (peça 141, p. 114) .
Citando o inciso III do art. 2º do Decreto 7.892/2013, que trata da definição do órgão gerenciador, a Sra. Gabriela relatou que a Portaria 1.347/CG1, de 30/8/2018, designou o Sr. Luís Fernando Barbosa Marques como Chefe do Grupamento de Apoio de São José dos Campos, o qual atua como Ordenador de Despesas e Agente Diretor (peça 141, p. 114-115) .
Como Ordenador de Despesas, baseado nas atribuições estabelecidas no Regulamento do Comando da Aeronáutica (RCA) 12-1, a responsável informou que o Sr. Luís Fernando autorizou a adesão do HSPM no dia 14/10/2019, conforme documento acostado à página 146 da peça 141 destes autos. Posteriormente, em 2/3/2020, após a análise da documentação encaminhada pelo Hospital, ele emitiu declaração convalidando seus atos, por apresentarem defeitos sanáveis, atendendo ao disposto no § 1º-B do art. 22 do Decreto 7.892/2013 (peça 141, p. 115 e 150) .
Por fim, a Sra. Gabriela ressaltou que sua atuação restringiu-se à operação do sistema, lançando a autorização dada pelo Ordenador de Despesas, conduta praticada sem dolo, intenção ou desonestidade (peça 141, p. 115) .
1.3.1.2. Análise
A autorização formal da adesão do HSPM à ARP 70/GAP-SJ/2019 foi feita pelo Sr. Luís Fernando Barbosa Marques, conforme demonstra a declaração por ele firmada (peça 141, p. 146 e 147-149) . Dessa forma, verifica-se que não cabe a imputação da irregularidade em epígrafe à Sra. Gabriela, motivo pelo qual será proposta a acolhida integral de suas razões de justificativa.
Por outro lado, é oportuno registrar que, à época da última instrução da Sefti, não constava nestes autos documento identificando o Sr. Luís Fernando como o responsável pela irregularidade em tela.
Da leitura do documento enviado pelo HSPM, que, em tese, atenderia ao disposto no § 1º-B do art. 22 do Decreto 7.892/2013, verifica-se que ele, datado de 21/2/2020, foi elaborado somente para atender à solicitação do GAP-SJ (peça 141, p. 117-118) , não tendo o Hospital apresentado documentos imprescindíveis à realização de uma contratação, como estudos capazes de demonstrar, ao menos, a compatibilidade dos equipamentos necessários ao HSPM com os equipamentos registrados nas atas originadas do PE SRP 164/2018.
Ressalte-se que os itens contratados pelo HSPM (itens 1 e 5 - peça 141, p. 147-148) consistem em equipamentos servidores (peça 36, p. 13) , os quais foram especificados para o atendimento das necessidades específicas das OMs sediadas no campus do DCTA. Isto é, os itens adquiridos pelo Hospital não consistem em "itens de prateleira" facilmente encontrados no mercado e capazes de atender a necessidades usuais de diversas organizações com diferentes criticidades de negócio.
Nesse sentido, pode-se dizer que o documento enviado ao GAP-SJ pelo HSPM não se presta à adequada análise para que o Grupamento autorizasse a adesão à ARP 70/GAP-SJ/2019. Convém salientar que a adesão a ARPs constitui-se, em certa medida, em fuga à licitação em detrimento do fomento ao mercado por meio da fase externa de um processo licitatório e, por isso, deve ser devidamente justificada e fundamentada, devendo-se demonstrar a adequabilidade dos itens das ARPs às necessidades da organização interessada.
1.3.1.3. Conclusão
Em vista do exposto, as razões de justificativa da Sra. Gabriela Alencar Pleffken merecem ser acolhidas por este Tribunal, fazendo-se necessária a realização de audiência do Sr. Luís Fernando Barbosa Marques, responsável de fato pela autorização da adesão do HSPM e posterior convalidação mediante um documento incapaz de demonstrar, ao menos, a intenção prévia de contratação do Hospital e a compatibilidade dos equipamentos pretendidos com os registrados na ARP 70/GAP-SJ/2019.
1.4. Responsável: Luciana Franca Rosa Freitas
1.4.1. Irregularidade: autorizar o Instituto Federal de Educação, Ciência e Tecnologia Sul-Rio Grandense e a Universidade Estadual do Tocantins à adesão tardia das atas de registro de preços decorrentes do Pregão Eletrônico - Sistema de Registro de Preços 164/2018, sem ter realizado análise dos estudos dos referidos órgãos interessados na adesão da respectiva ARP, em desconformidade com o § 1º-B do art. 22 do Decreto 7.892/2013
1.4.1.1.  Razões de justificativa
Inicialmente, a Sra. Luciana informou que o entendimento do GAP-SJ era de que as justificativas inseridas no Comprasnet pelos órgãos não participantes seriam suficientes para atender ao previsto no § 1º-B do art. 22 do Decreto 7.892/2013 (peça 141, p. 79 e 81) . Contudo, ela relatou que tão logo recebida a representação, de acordo com o preceituado nos arts. 53 e 54 da Lei 9.784/199, foram tomadas providências imediatas para solicitar o estorno total da adesão e o cancelamento dos possíveis empenhos, conforme poderia ser verificado nos e-mails anexos à sua defesa, tendo as solicitações logrado êxito (peça 141, p. 80, 83-84 e 87) .
Com o intuito de melhor instruir o processo e em harmonia com o entendimento do TCU, a responsável informou que o Grupamento enviou ofícios para o Instituto e para a Universidade requerendo os estudos que demonstrassem o ganho e eficiência, a viabilidade e a economicidade da utilização da ARP originada do PE 164/2018 (peça 141, p. 80) . Todavia, uma vez que o Instituto já havia anulado o empenho e a Universidade já tinha estornado a adesão concedida, os documentos não foram encaminhados (peça 141, p. 80) .
Além disso, de forma semelhante ao trazido pela Sra. Gabriela Alencar Pleffken, a Sra. Luciana relatou que o responsável de fato pela autorização das adesões do Instituto e da Universidade foi o Ordenador de Despesas, Sr. Luís Fernando Barbosa Marques (peça 141, p. 81) .
Por fim, a responsável registrou acreditar que o erro grosseiro apontado na última instrução desta unidade técnica e que deu sustentação para a sua audiência restou descaracterizado, pois houve a anulação dos atos de autorização das adesões e o cancelamento dos empenhos então efetuados, não ocorrendo qualquer prejuízo ao erário (peça 141, p. 82) .
1.4.1.2. Análise/Conclusão
A Sra. Luciana apresentou documentos que comprovam não ter sido ela a responsável pela autorização das adesões solicitadas pelo Instituto e pela Universidade, os quais foram acostados às páginas 101 e 107 da peça 141 destes autos. Esses documentos demonstram, de forma inequívoca, que a responsabilidade pelas mencionadas autorizações recai sobre o Sr. Luís Fernando Barbosa Marques, Ordenador de Despesas do GAP-SJ. Por essa razão, entende-se que suas razões de justificativa merecem acolhida por esta Corte de Contas.
1.5. Responsáveis: Alba Angélica Nunes Teixeira, Bolis Rodrigues Petrusanis e Diogo Oliveira Roman
1.5.1. Irregularidade: Firmar o termo de referência do edital do Pregão Eletrônico - Sistema de Registro de Preços 164/2018, no qual foi prevista a possibilidade de adesão às atas de registro de preços dele decorrentes por qualquer órgão ou entidade da Administração Pública sem a devida justificativa, em afronta ao princípio da motivação dos atos administrativos e à jurisprudência do TCU, a exemplo do Acórdão 311/2018-TCU-Plenário
1.5.1.1. Razões de justificativa
Primeiramente, os responsáveis alegaram que o edital de uma licitação tem por escopo o regramento do procedimento, o qual traça as regras do certame e, nessa pretensão, o TR fornece informações acerca do objeto da licitação, essenciais à formação do preço, à formulação e ao julgamento das propostas, bem como à verificação da conformidade da execução [contratual] (peça 141, p. 151-152) .
Nesse esteira, os responsáveis registraram que o TR se constitui em peça acessória para a elaboração do edital e faz parte do rol de documentos da fase preparatória de uma licitação, conforme o inciso II do art. 8º do Decreto 3.555/2000 e o inciso I do art. 9º do Decreto 5.454/2005 (peça 141, p. 152) .
Considerando as características do TR, a Sra. Alba e os Srs. Bolis e Diogo destacaram que, como membros da EPC, não definiram sobre a possibilidade de adesão às ARPs, bem como não poderiam opinar sobre peça elaborada e anexada aos autos após a conclusão dos seus trabalhos (peça 141, p. 152-153) . Ainda lembraram que o TR obteve aprovação integral da Consultoria Jurídica (CJU-SJC) (peça 141, p. 153) .
Nesse contexto, os responsáveis afirmaram que os itens 12 e 12.4 do TR contemplaram apenas previsões definidas na alínea "d" do inciso III do art. 18 da IN - SLTI[endnoteRef:11]/MP[endnoteRef:12] 4/2014, havendo equívoco na leitura dos itens citados do TR, pois eles não preveem a possibilidade de adesão às atas do pregão, mas tão somente definem os deveres e as responsabilidades do órgão gerenciador do registro de preços, caso opte por essa possibilidade (peça 141, p. 153-154) . [11:  Secretaria de Logística e Tecnologia da Informação.]  [12:  Ministério do Planejamento, Orçamento e Gestão.] 
Conforme essas considerações, os responsáveis ressaltaram que o TR não definiu que a ata poderia ser aderida por órgãos não participantes do registro de preços, mas apenas deixou claro que, se o fornecimento da solução de TI fosse autorizado, caso previsto no edital, o órgão gerenciador deveria consultar o beneficiário da ata a fim da verificação das condições de fornecimento, com o intuito de evitar a extrapolação dos limites de produtividade ou de capacidade mínima do fornecimento da solução, de forma que não seria razoável esperar dos membros da EPC justificar a previsão de adesão, conforme dito na matriz e responsabilidade, tampouco tipificar como erro grosseiro sua conduta (peça 141, p. 153-154) .
1.5.1.2. Análise/Conclusão
O subitem 12.4 do TR, que foi firmado pelos responsáveis em destaque, é encontrado no escopo da seção 12 desse documento, que trata dos deveres e das responsabilidades do órgão gerenciador do registro de preços. Esse item definia que (peça 3, p. 27) :
Autorizar ou não o fornecimento da Solução de Tecnologia da Informação para órgão não participante da Ata de Registro de Preços, desde que prevista no instrumento convocatório, consultado o beneficiário da Ata e verificando as condições de fornecimento, de forma a evitar extrapolações dos limites de produtividade ou de capacidade mínima de fornecimento da Solução; (grifou-se) 
De sua leitura, verifica-se que, conforme alegado pelos responsáveis, eles não instituíram a previsão de adesões tardias no edital, mas simplesmente registraram no TR as ações que deveriam ser tomadas caso ela fosse prevista no instrumento convocatório.
Dessa forma, assiste razão aos responsáveis, devendo esta Corte acolher as razões de justificativa da Sra. Alba Angélica Nunes Teixeira, Bolis Rodrigues Petrusanis e Diogo Oliveira Roman.
Oitivas
1.6. Grupo de Apoio de São José dos Campos
1.6.1. Oitiva do Grupamento de Apoio de São José dos Campos para que se manifeste sobre os fatos apontados nesta instrução, alertando-o quanto à possibilidade de o Tribunal vir a determinar a anulação das atas de registro de preços decorrentes dos itens 1, 3 e 5 do Pregão Eletrônico - Sistema de Registro de Preços 164/2018
1.6.1.1. Manifestação
A oitiva determinada ao GAP-SJ pelo Ofício 38.184/2020-TCU/Seproc, de 21/7/2020, foi atendida por meio do Ofício 514/DO/7460 (peça 141, p. 173-178) . Nesse expediente, o Grupamento expôs que as respostas à oitiva compreendem blocos administrativo e técnico, sendo que o administrativo foi atendido pelo próprio GAP-SJ, ao passo que o técnico foi atendido pelo Decea por questão de hierarquia (peça 141, p. 173, parágrafos 3-5) . Além disso, o GAP-SJ registrou que:
2.89. cabia reforçar a relevância e o impacto das contratações [originadas do PE SRP 164/2018], conforme mencionado nos parágrafos 114-122 da instrução da Sefti de 7/7/2020 (peça 141, p. 174-176, parágrafo 7) 
2.90. a intenção do Grupamento jamais foi a de construir qualquer condição no sentido de restringir o caráter competitivo da licitação, mas sim de proporcionar ao DCTA a possibilidade de dar prosseguimento ao desenvolvimento das soluções científico-tecnológicas no campo aeroespacial, com o fito de contribuir para a manutenção da soberania do espaço aéreo e para a integração nacional, considerando até mesmo os altos valores agregados aos investimentos provenientes da contratação oriunda do processo em exame (peça 141, p. 176, parágrafos 8) ;
2.91. a Guarnição de São José dos Campos abriga alguns órgãos de desenvolvimento Aeroespacial do Comaer, sendo que as particularidades citadas pela Sefti (peça 83, p. 16, parágrafo 118 e subitens) revelam a importância dos serviços desenvolvidos, o que gera uma cobrança intensa sobre o resultado final dos processos em toda a equipe de planejamento, principalmente os de TI, pois tudo depende de que o serviço de TI funcione perfeitamente. Por essa razão, os representantes técnicos dos institutos responsáveis pela especificação dos equipamentos sofrem a influência da responsabilidade de não prejudicar, não impactar negativamente e não atrasar projetos estratégicos para o Comando (peça 141, p. 176, parágrafos 9-10) ;
2.92.  de forma diferente ao entendimento desta Secretaria, as especificações não tiveram o condão de restringir a competitividade e a intenção manifesta dos técnicos é de fornecer equipamentos aos usuários dos serviços de TI com qualidade e que garantam o funcionamento perfeito dos sistemas do Comaer (peça 141, p. 177, parágrafo 11) ;
2.93. quanto à proposta de medida cautelar determinada ao GAP-SJ para que não autorize novas adesões às ARPs decorrentes do PE SRP 1642/2018, tal medida já havia sido tomada desde dezembro de 2019, quando o Grupamento respondeu ao Ofício 581/2019-TCU/Sefti, de 14/11/2019 (peça 141, p. 177, parágrafo 12) ;
2.94. concernente à proposta de medida cautelar determinado ao GAP-SJ que não realize novas contratações relativas aos itens 1, 3 e 5 do objeto do PE SRP 164/2018 em favor das OMs por ele apoiadas, tal medida não se mostra necessária, haja vista que as ARPs dele originadas perderam a validade no dia 7/7/2020 (peça 141, p. 177, parágrafo 13) ;
2.95. acerca dos contratos firmados, foram emitidas as seguintes notas de empenho, que substituíram os contratos, uma vez que os prazos de entrega foram inferiores a trinta dias: 2019NE801312, 2019NE801675, 2019NE801826, 2019NE801828, 2019NE802164, 2019NE802165, 2019NE802483, 2019NE802955, 2019NE803181, 2019NE803210, 2019NE803655, 2019NE803673, 2019NE803906, 2020NE800200, 2020NE800706 e 2020NE800714 (peça 141, p. 177, parágrafo 14) ;
2.96. no tocante a outros fatos relevantes, o último empenho emitido para os itens 1, 3 e 5, itens objeto da representação do PE SRP 164/2018, foi gerado em novembro de 2019 e, depois que o TCU promoveu deliberações acerca do PE SRP 87/2019, o Grupamento não emitiu mais notas de empenho e tampouco efetuou contratação desses itens, tendo ficado aguardando a decisão final desta representação para que pudesse ou não continuar realizando as contratações, (peça 141, p. 177, parágrafos 15-17) ; e
2.97. foram adotadas providências internas no sentido de não mais permitir a adesão tardia às ARPs, seja do PE SRP 164/2018 ou de qualquer outro pregão sob a gerência do GAP-SJ (peça 141, p. 177, parágrafo 18) .
1.6.1.2. Análise
De forma sucinta, entende-se que o GAP-SJ não apresentou elementos capazes de afastar as irregularidades tratadas nesta representação.
Em relação à diligência para que o Grupamento enviasse ao TCU cópia dos contratos celebrados em decorrência das ARPs originadas do PE SRP 164/2018, foi esclarecido que as notas de empenho mencionadas no parágrafo 183.7 substituíram o instrumento contratual, conforme faculta ao gestor público o art. 62, § 4º, da Lei 8.666/1993:
Art. 62. O instrumento de contrato é obrigatório nos casos de concorrência e de tomada de preços, bem como nas dispensas e inexigibilidades cujos preços estejam compreendidos nos limites destas duas modalidades de licitação, e facultativo nos demais em que a Administração puder substituí-lo por outros instrumentos hábeis, tais como carta-contrato, nota de empenho de despesa, autorização de compra ou ordem de execução de serviço.
...
§ 4º É dispensável o "termo de contrato" e facultada a substituição prevista neste artigo, a critério da Administração e independentemente de seu valor, nos casos de compra com entrega imediata e integral dos bens adquiridos, dos quais não resultem obrigações futuras, inclusive assistência técnica. (grifou-se) 
Acerca da possibilidade da substituição dos contratos por notas de empenho, este Tribunal analisou o tema no âmbito do TC Processo 025.898/2016-7, prolatando o Acórdão 1234/2018-TCU-Plenário, de relatoria do Ministro José Mucio Monteiro. Nessa decisão, em linha com o estabelecido na Lei de Licitações e Contratos, o TCU entendeu que:
9.1.1 há possibilidade jurídica de formalização de contratação de fornecimento de bens para entrega imediata e integral, da qual não resulte obrigações futuras, por meio de nota de empenho, independentemente do valor ou da modalidade licitatória adotada, nos termos do § 4º do art. 62 da Lei 8.666/1993 e à luz dos princípios da eficiência e da racionalidade administrativa que regem as contratações públicas;
9.1.2 a "entrega imediata" referida no art. 62, § 4º, da Lei 8.666/1993 deve ser entendida como aquela que ocorrer em até trinta dias a partir do pedido formal de fornecimento feito pela Administração, que deve ocorrer por meio da emissão da nota de empenho, desde que a proposta esteja válida na ocasião da solicitação; (grifou-se) 
Conforme previsto na legislação e corroborado pela jurisprudência do TCU, o termo contratual pode ser substituído em algumas ocasiões, desde que atendidas certas condições.
No caso em tela, segundo extensamente visto nesta representação, aos itens do objeto do PE SRP 164/2018 era necessário o fornecimento dos serviços de garantia e de suporte técnico, caracterizando flagrante obrigação futura para a contratada. Desse modo, as notas de empenho não poderiam, de forma alguma, substituir os devidos instrumentos contratuais, como fez o Grupamento, ainda que os equipamentos tivessem sido entregues em até trinta dias.
1.6.1.3. Conclusão
Uma vez que o GAP-SJ adotou providências para que não fossem autorizadas novas adesões às ARPs decorrentes do PE SRP 1642/2018 desde dezembro de 2019 (parágrafo 183.5) , ressaltando a falta de necessidade de adoção de medida cautelar nesse sentido por parte deste Tribunal, com base no parágrafo único da Portaria - Segecex 12/2020, será proposta a sua não adoção.
A ausência de contratos celebrados com as empresas vencedoras do certame em exame, que previam obrigação futura paras as contratadas, configura grave irregularidade pela não observância na íntegra do estabelecido no § 4º do art. 62 da Lei 8.666/1993, bem com caracteriza a existência de erro grosseiro, podendo o responsável pela dispensa ser responsabilizado nos termos do art. 28 do Decreto-Lei 4.657/1942 (Lei de Introdução às Normas do Direito Brasileiro - LINDB) , modificado pela Lei 13.655/2018.
Por essa razão, será proposta a audiência do Sr. Luís Fernando Barbosa Marques, então Chefe, Ordenador de Despesas e Agente Diretor do GAP-SJ, pela dispensa dos termos de contrato na aquisição dos itens do objeto do PE SRP 164/2018, em desobediência à Lei 8.666/1993, art. 62, § 4º e à jurisprudência do TCU, a exemplo do estabelecido no Acórdão 1234/2018-TCU-Plenário.
1.7. Empresa Technology Soluções e Sistemas Integrados Ltda.
1.7.1. Oitiva da empresa Technology Soluções e Sistemas Integrados Ltda., CNPJ 17.363.774/0001-80 para que se manifeste sobre os fatos apontados nesta instrução, alertando-a quanto à possibilidade de o Tribunal vir a determinar a anulação das atas de registro de preços decorrentes dos itens 1, 3 e 5 do Pregão Eletrônico - Sistema de Registro de Preços 164/2018
1.7.1.1. Manifestação
Acerca da garantia ofertada, a empresa Technology informou que a fabricante HPE possui um portfólio bastante abrangente de serviços de suporte (HPE Foundation Care) , os quais podem ser agregados aos seus produtos para viabilizar níveis de atendimento mais especializados e suportar ambientes de TI mais críticos (peça 134, p. 3) .
Nesse sentido, a empresa relatou que podem ser observados níveis de suporte mais simplificados, a exemplo de tempo de atendimento no próximo dia útil e de atendimento em quatro horas, como também níveis de suporte mais avançados, que agregam mais serviços e criticidades às suas funcionalidades, a exemplo do atendimento em quatro horas, atendimento imediato e garantias de solução do problema (peça 134, p. 3) .
Com o intuito de aprofundar-se nos serviços de suporte disponibilizados pela HPE, a manifestante relacionou exemplos desses serviços em ordem crescente de criticidade (peça 134, p. 3) :
2.98. HPE Foundation Care NDB Service: suporte em horário comercial com atendimento no próximo dia útil, sem tempo limite de solução;
2.99. HPE Foundation Care 24x7 Service: suporte 24x7, com atendimento realizado em até quatro horas;
2.100. HPE Foundation Care CTR Service: suporte 24x7, com garantia de solução do problema em até seis horas, consistindo de nível de suporte mais crítico, inclusive garantindo o tempo de solução do problema; e
2.101. HPE Proactive Foundation Care CTR SVC Service: suporte 24x7, com atendimento imediato e garantia de solução do problema em até seis horas, além de suporte proativo, com monitoramento e geração de relatórios.
Nessa esteira, a empresa Technology relatou que os produtos fornecidos para os itens 1 e 3 (HPE ProLiant DL380 Gen10) e para o item 4 (HPE Storage MSA 2050) foram acompanhados da garantia e do suporte HPE 5Y Proactive Care CTR SVC (part number H1K94A5) (peça 134, p. 4) . Esse tipo de suporte, com prazo de cinco anos, segundo a manifestante, acolhe plenamente aos requisitos de atendimento (em quatro horas ou imediato) e de solução (máximo de seis horas após a abertura do chamado) , inclusive possuindo o atributo de atendimento proativo, que tem como característica o início de interações (atendimento) antes mesmo que a abertura de um chamado técnico ocorra, bem como a geração de relatórios periódicos, requisito também solicitado no TR do PE SRP 164/2018 (peça 134, p. 4) .
 Segundo a manifestante, para viabilizar o compromisso de solução do problema, o fabricante inicia o atendimento dentro do prazo solicitado no TR, inclusive sendo até mesmo de forma imediata, dependendo da criticidade, conforme comprovariam documentos oficiais, a exemplo do encontrado no endereço eletrônico https://h20195.www2.hpe.com/v2/GetPDF.aspx/4AA3-8855enw.pdf, o qual foi acostado à peça 136 destes autos (peças 134, p. 4) .
A empresa Technology enfatizou que o suporte ofertado, além de realizar atendimento imediato, solucionando o problema em até seis horas, também possui características proativas, iniciando o atendimento e fazendo diagnósticos antes mesmo de o chamado ser aberto pelo cliente (peça 134, p. 6) .
Sob a perspectiva de valores, a manifestante afirmou que se pode constatar que o suporte ofertado possui custo mais elevado quando comparado aos serviços de suportes mais simples, o que reforça a lógica de ser um nível de serviço de suporte mais avançado e, por esse motivo, mais dispendioso, conforme explicitado no quadro a seguir (peça 134, p. 6) :
	Serviço de Suporte HPE

	Descrição
	Part Number
	Preço de Lista (R$) 

	HPE 5Y Foundation Care NBD SVC
	H7J32A5#WAH
	16.970,00

	HPE 5Y Proactive Care NDB SVC
	H1K90A5#WAH
	27.350,00

	HPE 5Y Foundation Care 24x7 SVC
	H7J34A5#WAH
	32.690,00

	HPE 5Y Proactive Care 24x7 SVC
	H1K92A5#WAH
	43.080,00

	HPE 5Y Foundation Care CTR SVC
	H7J36A5#WAH
	58.240,00

	HPE 5Y Proactive Care CTR SVC*
	H1K94A5#WAH
	68.620,00

Quadro 3 - Tipos de serviços de suporte fornecidos pela fabricante HPE
* Suporte ofertado pela empresa Technology
 Com os esclarecimentos expostos, a manifestante afirmou ser nítido que o suporte por ela fornecido (HPE Proactive Care) atende aos requisitos do edital, sendo inclusive superior ao solicitado, não merecendo amparo as alegações formuladas pelo Indepad, motivo pelo qual entende ser lícito o prosseguimento do processo licitatório (peça 134, p. 6) .
1.7.1.2. Análise/Conclusão
Conforme as considerações constantes nos parágrafos 104-113 desta instrução, esta Secretaria reformou seu entendimento quanto ao atendimento ao disposto no TR do PE SRP 164/2018 quanto à garantia da proposta apresentada pela empresa Technology, entendendo-se que os elementos por ela trazidos corroboram o afastamento da irregularidade apontada nesta representação quanto ao tema.
CONCLUSÃO
As razões de justificativa apresentadas pelo Sr. Alexander Cáceres, responsável por firmar as especificações técnicas de quatro itens do objeto do PE SRP 164/2018, nas quais foram exigidos requisitos que trouxeram restrição à competitividade do certame, não trouxeram elementos capazes de afastar as irregularidades a ele imputadas (parágrafos 58, 84, 97 e 146-147) , não merecendo acolhida. Também, não merecem prosperar as suas razões de justificativa acerca da recusa da proposta da empresa IDTCorp devido ao seu suposto não atendimento aos requisitos de garantia exigidos no TR do pregão em comento (parágrafos 121-129) .
 Contudo, a defesa por ele trazida quanto à emissão de juízo favorável acerca da aceitação das propostas da empresa Technology em relação aos itens 1, 3 e 5 do PE SRP 164/2018, uma vez que a garantia oferecida atenderia à integra dos requisitos editalícios, haja vista a mudança do entendimento desta unidade técnica exposta nos parágrafos 103-112 desta instrução, merecem prosperar nesta Corte. Por essa razão, será proposto o acolhimento parcial de suas razões de justificativa e aplicação de multa.
As razões de justificativa do Sr. Marcos Peres Cosas, pregoeiro do GAP-SJ, da Sra. Sandra Regina Pereira da Silva, Agente de Controle Interno do GAP-SJ, e do Sr. Luís Fernando Barbosa Marques, Ordenador de Despesas do GAP-SJ, em relação a firmar o edital do pregão em exame com previsão de adesões tardias de outros órgãos públicos sem a devida justificativa afastaram a irregularidade que lhes foi imputada (parágrafo 157) , razão pela qual será proposta o seu acolhimento.
Em relação à defesa do Sr. Marcos Peres Cosas acerca da rejeição da proposta de licitante que estava aderente às exigências de garantia do TR, ela conseguiu afastar a irregularidade a ele imputada, merecendo acolhida as suas razões de justificativa (parágrafo 157) .
Quanto aos demais responsáveis arrolados nesta representação, será proposto o acolhimento de suas razões de justificativa, haja vista que as defesas apresentadas afastaram as irregularidades que foram a eles imputadas (parágrafos 169, 174 e 180-182) .
Registre-se que foi identificada nova e grave irregularidade que só foi passível de detecção nesta instrução ao se analisar a resposta à oitiva determinada ao GAP-SJ (parágrafos 185-191) . Por essa razão, será proposta a audiência de seu responsável, o Ordenador de Despesas e Chefe do Grupamento (parágrafo 193) . Além disso, será proposta audiência do responsável por autorizar a adesão do HSPM e, posteriormente, convalidá-la mediante um documento incapaz de demonstrar, ao menos, a intenção prévia de contratação do Hospital e a compatibilidade dos equipamentos pretendidos com os registrados na ARP 70/GAP-SJ/2019.
Importa observar que as novas audiências que serão propostas referem-se a fatos distintos que motivaram as audiências já realizadas. Por tal razão, entende-se que não há prejuízo para se propor, nesta mesma instrução, o acolhimento ou a rejeição das razões de justificativas já apresentadas devido às audiências anteriormente feitas.
PROPOSTA DE ENCAMINHAMENTO
	Ante todo o exposto, submetem-se os autos à consideração superior, com a seguinte proposta:
2.102. acolher parcialmente as razões de justificativa do responsável a seguir relacionado:
2.102.1. Alexander Cáceres Marques, CPF XXX.330.627-XX, integrante técnico da equipe de planejamento da contratação e Chefe da Divisão Técnica e Chefe da Seção de Segurança de Sistemas da Informação do Instituto de Controle do Espaço Aéreo, quanto à emissão de juízo favorável acerca da aceitação das propostas da empresa Technology em relação aos itens 1, 3 e 5 do PE SRP 164/2018;
2.103. acolher as razões de justificativa apresentadas pelos seguintes responsáveis:
2.103.1. Marcos Peres Cosas, CPF XXX.892.058-XX, pregoeiro do Grupamento de Apoio de São José dos Campos;
2.104. 
2.105. Sandra Regina Pereira da Silva, CPF XXX.508.127-XX, Agente de Controle Interno do Grupamento de Apoio de São José dos Campos;
2.106. Luís Fernando Barbosa Marques, CPF XXX.316.958-XX, Ordenador de Despesas do Grupamento de Apoio de São José dos Campos;
2.106.1. Gabriela Alencar Pleffken, CPF XXX.065.727-XX, gestora da Ata de Registro de Preços 70/GAP-SJ/2019;
2.106.2. Luciana Franca Rosa Freitas, CPF XXX.528.357-XX, gestora da Ata de Registro de Preços 71/GAP-SJ/2019;
2.106.3. Bolis Rodrigues Petrusanis, CPF XXX.393.728-XX, integrante técnico da equipe de planejamento da contratação;
2.106.4. Diogo Oliveira Roman, CPF XXX.070.381-XX, integrante requisitante da equipe de planejamento da contratação; e
2.106.5. Alba Angélica Nunes Teixeira, CPF XXX.961.747-XX, integrante administrativo da equipe de planejamento da contratação;
2.106.6. rejeitar as razões de justificativa do Sr. Alexander Cáceres Marques, CPF XXX.330.627-XX, integrante técnico da equipe de planejamento da contratação e Chefe da Divisão Técnica e Chefe da Seção de Segurança de Sistemas da Informação do Instituto de Controle do Espaço Aéreo, pelas demais irregularidades a ele imputadas;
2.106.7. aplicar a Alexander Cáceres Marques, CPF XXX.330.627-XX a multa prevista no art. 58, inciso II, da Lei 8.443/1992, c/c art. 268, inciso II, do RITCU, fixando-lhes o prazo de quinze dias, a contar das notificações, para que comprovem, perante o Tribunal, conforme o art. 214, inciso III, alínea "a", do RITCU, o recolhimento das dívidas ao Tesouro Nacional, atualizadas monetariamente desde a data do acórdão até a dos efetivos recolhimentos, se forem pagas após o vencimento, na forma da legislação em vigor:
2.106.8. determinar ao Ministério da Defesa e ao Comando da Aeronáutica, nos termos do art. 28, I, da Lei 8.443/1992, que, caso não seja comprovado o recolhimento da dívida pelos responsáveis, efetue, após a devida notificação do Tribunal, o desconto da dívida na remuneração dos servidores, em favor dos cofres do Tesouro Nacional na forma estabelecida pela legislação pertinente;
2.106.9. autorizar o desconto da dívida na remuneração do servidor, observado o disposto no art. 46 da Lei 8.112, de 11/12/1990;
2.106.10. autorizar, desde logo, nos termos do art. 28, inciso II, da Lei 8.443/1992, a cobrança judicial da dívida caso não atendidas as notificações;
2.107. com fundamento no art. 250, inciso IV, c/c o art. 237, parágrafo único, do RITCU, realizar a audiência do Sr. Luís Fernando Barbosa Marques, CPF XXX.316.958-XX, Chefe, Ordenador de Despesas e Agente Diretor do Grupamento de Apoio de São José dos Campos, para que, no prazo de quinze dias, apresente razões de justificativa, para as irregularidades elencadas:
2.107.1. autorizar o Hospital do Servidor Público Municipal de São Paulo à adesão tardia da Ata de Registro de Preços 70/GAP-SJ/2019, sem ter realizado a análise dos estudos do referido órgão interessado na adesão da respectiva ata, em desconformidade com o § 1º-B do art. 22 do Decreto 7.892/2013, bem como, posteriormente, ter convalidado seu ato mediante documento incapaz de demonstrar a intenção prévia de contratação do Hospital e a compatibilidade dos equipamentos pretendidos com os registrados na ata;
2.107.2. substituir, por notas de empenho, os termos contratuais relativos à aquisição dos itens do objeto do Pregão Eletrônico - Sistema de Registro de Preços 164/2018, em desobediência ao art. 62, § 4º, da Lei 8.666/1993, uma vez que a aquisição gerou obrigações futuras paras as empresas contratadas por meio dos serviços de garantia, os quais abrangem a assistência técnica;
2.108. informar os responsáveis, o Grupamento de Apoio de São José dos Campos, o Comando da Aeronáutica e o Ministério da Defesa do acórdão que vier a ser proferido, destacando que o relatório e o voto que fundamentam a deliberação ora encaminhada podem ser acessados por meio do endereço eletrônico www.tcu.gov.br/acordaos;
2.109. restituir os autos à Sefti para o prosseguimento do feito."
É o Relatório.

8.1. Rafael Reis Marques, representando Technology Soluções e Sistemas Integrados Ltda.  
8.2. Andressa Mikelle de Jesus Abreu (2.218/OAB-DF), representando Instituto Nacional de Defesa Em Processo Administrativo - Indepad.

Não atuou.

REPRESENTAÇÃO COM PEDIDO DE MEDIDA CAUTELAR. IRREGULARIDADES EM PREGÃO PROMOVIDO PELO GAP-SJ/MD. AQUISIÇÃO DE BENS DE TI. RESTRIÇÃO INDEVIDA DE COMPETIÇÃO. ACEITAÇÃO PARCIAL DAS RAZÕES DE JUSTIFICATIVA DE UM DOS RESPONSÁVEIS. ACEITAÇÃO DAS RAZÕES DOS DEMAIS RESPONSÁVEIS. CIÊNCIAS. PEDIDO DE CAUTELAR INDEFERIDO. ARQUIVAMENTO.

REPRESENTAÇÃO (REPR)

Secretaria de Fiscalização de Tecnologia da Informação (Sefti).

Cuidam os autos de representação, com pedido de medida cautelar, apresentada pelo Instituto Nacional de Defesa em Processo Administrativo (Indepad) , acerca de possíveis irregularidades verificadas no Pregão Eletrônico para Registro de Preços 164/2018, promovido pelo Grupamento de Apoio de São José dos Campos (GAP-SJ) , em face de indícios da exigência irregular de carta/declaração do fabricante, do direcionamento do certame a partir da especificação de requisitos restritivos no Termo de Referência (TR) e da ocorrência de outras deficiências no processo licitatório.
O objeto do referido pregão constituiu-se de aquisição de equipamentos de tecnologia da informação (TI) , especificamente servidores, storages, switches e access points. O valor estimado da contratação foi de R$ 24.833.764,49.
De acordo com o representante, a exigência irregular de carta/declaração do fabricante, o direcionamento dos itens do pregão para o fabricante Hewlett Packard Enterprise (HPE) e deficiências do estudo técnico preliminar (ETP) , entre outras irregularidades, concorreram para a baixa participação de licitantes no certame.
Os valores registrados nas atas de registro de preços decorrentes do referido pregão totalizaram R$ 12.651.752,75.
O pedido de medida cautelar foi indeferido, em despacho à peça 86, em consonância com o proposto pela Sefti, uma vez caracterizada o perigo da demora reverso, sendo solicitadas informações quanto à motivação para a desclassificação das empresas que apresentaram propostas de preços para os itens 1, 3 e 5 inferiores ao cotado pela empresa Technology Soluções e em razão do não cumprimento dos requisitos técnicos por essa mesma empresa (peça 52, p. 27, parágrafo 135) .
Como as justificativas apresentadas não lograram dirimir tais questões, determinei, em despacho à peça 86 e em consonância com o proposto pela Sefti, a realização de diligências e de audiências dos responsáveis envolvidos no processo de contratação, os quais apresentaram suas razões de justificativa tempestivamente. Diante da informação de que o GAP-SJ havia interrompido a realização de empenhos e de novas adesões à ata questionada, considerei apropriado indeferir o pedido de medida cautelar. 
Quanto ao mérito acerca das razões de justificativas apresentadas, adianto que anuo integralmente às análises e conclusões propostas pela unidade técnica e transcritas no relatório precedente, suficientes para o pleno deslinde do feito, às quais adoto como razões de decidir sem prejuízo dos destaques a seguir. 
Passo a análise das audiências.
***
O responsável Alexander Cáceres Marques, integrante técnico da equipe de planejamento da contratação (EPC) , Chefe da Divisão Técnica e Chefe da Seção de Segurança de Sistemas da Informação do ICEA, foi ouvido por: i) emitir juízo favorável acerca da aceitação das propostas da empresa Technology em relação aos itens 1, 3 e 5 do PE SRP 164/2018, ainda que elas estivessem em discordância com o instrumento convocatório; ii) firmar as especificações técnicas dos itens 1, 3 e 5 do TR do PE SRP 164/2018, nas quais constou exigência de declaração ou atestado de pessoa jurídica do fabricante dos equipamentos ou de seu canal oficial de revenda; e iii) firmar as especificações técnicas dos itens 1 e 3 do TR do PE SRP 164/2018, nas quais constaram exigências capazes de restringir o caráter competitivo do certame;
Preliminarmente, registro que solicitei a retirada do processo de pauta ao acompanhar as razões apresentadas na sustentação oral do responsável, para que meu gabinete pudesse compulsar os autos mais uma vez, agora diante do memorial apresentado na ocasião.
Nos seus argumentos iniciais, o Sr. Alexander Cáceres Marques apresentou considerações sobre o histórico e o processo da contratação, discriminando as equipes envolvidas nas especificações técnicas e as razões que a motivaram. Acrescenta que, se houve algum erro, não teria sido grosseiro. 
A Sefti, por sua vez, reforça que o Sr. Alexander Cáceres Marques era o responsável principal pelos itens questionados do pregão, e que, por isso, deveria ter o zelo ou o dever de cuidado para proporcionar maior competitividade ao certame. 
Quanto à primeira irregularidade, temos que o responsável foi chamado em audiência por emitir juízo favorável acerca da aceitação das propostas da empresa Technology em relação aos itens 1, 3 e 5 do PE SRP 164/2018, ainda que elas estivessem, em discordância com o instrumento convocatório.
Nessa questão destaca-se o entendimento inicial de que os requisitos técnicos de garantia, a exemplo do tempo de resposta para serviços de suporte ofertado pela empresa vencedora, seriam superiores ao exigido em edital, como aqueles relacionados à garantia dos itens 1 e 3 do PE SRP 164/2018.
No entanto, ao analisar os argumentos apresentados, a Sefti constatou a presença de falhas no instrumento convocatório, como a não definição tempos de atendimento distintos para resolução de problemas de software e de hardware, ou mesmo para níveis de criticidades diferentes, o que prejudicou a objetividade do julgamento das propostas das licitantes.
Assim, após considerar o conjunto de argumentos encaminhados, a Sefti entendeu que as justificativas poderiam ser parcialmente acolhidas, por entender que, dadas as características do edital, a proposta oferecida pela empresa Technology estaria em conformidade com o exigido no TR do PE SRP 164/2018.
Quanto à exigência de apresentação de declaração ou de atestado de pessoa jurídica do fabricante dos equipamentos ou de seu canal oficial de revenda (segunda irregularidade discriminada acima) , as alegações do Sr. Alexander Cáceres de que a declaração era necessária para que a licitante comprovasse a aderência da garantia ofertada aos requisitos exigidos no TR não encontra guarida na jurisprudência desta Corte.
Como bem lembrou a unidade técnica, a exigência de declaração ou de atestado do fabricante ou de seu canal de revenda para que as licitantes pudessem assegurar a garantia ofertada assemelha-se à exigência de carta de solidariedade do fabricante, prática combatida pelo TCU (Acórdão 1805/2015-TCU-Plenário, rel. Weder de Oliveira, Acórdão 1473/2016-TCU-Plenário, Min. André de Carvalho, Acórdão 4050/2020-TCU-Plenário, Min. Benjamin Zymler, Acórdão 934/2021-TCU-Plenário, Min. Bruno Dantas, entre outros) , pois o fabricante ou o canal de revenda, que não faria parte da futura relação contratual, poderia interferir indevidamente no resultado do certame, afetando a competitividade do pregão (itens 139 e 140 do relatório transcrito) .
Verifico, assim, que houve de fato restrição à competitividade do certame, tendo em vista que a participação de fornecedores ficou restrita apenas a equipamentos dos fabricantes Dell, HPE e Lenovo, sendo que as propostas das licitantes que ofertaram produtos do fabricante Lenovo sequer foram apreciadas. 
Registro que, na especificação técnica referente ao item 4, de responsabilidade do Sr. André Luís Cerqueira de Souza e onde não foram verificadas irregularidades, foi definido que seria de inteira responsabilidade da contratada comprovar todos os requisitos de garantia solicitados no TR, adicionando part numbers de garantias estendidas e demais atestados necessários (peça 3, p. 74, subitem 1.6.5) . Em momento algum, houve exigência de que a empresa licitante seria obrigada a apresentar declaração ou atestado do fabricante ou documento semelhante, como dispõe a jurisprudência do TCU. 
No entanto, ao se verificar o que de fato ocorreu no pregão, temos que os itens 1, 3 e 5 contaram com mais empresas realizando lances e mais lances registrados a partir do aviso de iminência de encerramento do que no item 4 mencionado no parágrafo acima (peça 164, p. 10) , o que assegurou o registro dos itens em valores economicamente vantajosos, sugerindo a ocorrência de competição adequada.  
Sendo assim, em que pese assista razão à Sefti ao apontar a irregularidade descrita, considero que a presença de competição efetiva, no presente caso, combinada com a não configuração de qualquer sobrepreço, indica que a restrição da competitividade não foi relevante para o desfecho do processo licitatório, servindo como atenuantes suficientes à conduta em análise para que considere despicienda a aplicação da multa aventada.  
Diante disso, divirjo da proposta da unidade técnica de rejeitar as razões de justificativas apresentadas quanto a esse ponto, ao entender que as tais razões podem ser parcialmente aceitas, sendo pertinente dar a ciência ao órgão para que se abstenha de exigir a apresentação de declaração ou de atestado de pessoa jurídica do fabricante dos equipamentos ou de seu canal oficial de revenda, como condição para habilitação de licitante, por configurar restrição à competitividade, uma vez que é admitida em casos excepcionais, quando for estritamente necessária à execução do objeto contratual, conforme disposto no enunciado de jurisprudência selecionada deste Tribunal, contida no Acórdão 1805/2015-TCU-Plenário.
Por fim, temos a terceira irregularidade pela qual o responsável foi chamado em audiência: firmar especificações técnicas referentes aos itens 1 e 3 do TR do PE SRP 164/2018, em que constou, sem justificativa adequada, a exigência de quatro portas USB 3.0, restringindo o caráter competitivo do certame, por não ser padrão de mercado.
Em suma, responsável, depois de discorrer sobre a necessidade e as vantagens das portas USB 3.0, alega que não houve qualquer restrição à competitividade uma vez que não havia exigência de que tais portas fossem nativas.
Em sua análise quanto a esse ponto, a Sefti também propôs a rejeição das razões de justificativas apresentadas. Argumenta que, dos equipamentos mencionados como aderentes ao requisito de quatro portas USB 3.0, somente os equipamentos do fabricante HPE poderiam atender à essa exigência de forma nativa, isto é, "sem a adição de dispositivos ou placas de expansão ou, ainda, com configuração de chassi diferenciada. Isso evidencia que a existência de quatro portas USB 3.0 em servidores não é padrão de mercado e sua exigência restringiu a competitividade e até mesmo direcionou, de certa forma, o certame para o fabricante HPE" (item 88 do relatório transcrito, grifo no original) .
Aduz a unidade técnica que o quantitativo mínimo de portas USB 3.0 exigido no TR do PE SRP 164/2018, ainda que com dispositivos de expansão ou chassis diferenciados, é atendido por poucos fabricantes. A Sefti demonstra que até os equipamentos usados como exemplo de que outros fabricantes atenderiam à exigência, como o modelo da fabricante Lenovo, não teria condições de atender ao requisito de quatro portas USB 3.0. 
Por outro lado, chama a atenção a impugnação da empresa Avanced Reseller que, embora sem alcançar o objetivo esperado, influenciou a equipe responsável pelo item 2 do objeto (por isso a audiência se refere apenas aos itens 1 e 3) , de forma que a exigência editalícia foi alterada, passando de quatro portas USB 3.0 para duas portas USB 2.0 e duas portas USB 3.0, totalizando quatro portas USB. A alteração, segundo a resposta dada à impugnação, seria necessária para ampliar a participação de marcas e modelos existentes no mercado (peça 42, p. 122) . Ora, a equipe responsável pelo item 2 também estava sob a responsabilidade do Sr. Alexander Cáceres. 
Assim, verifico que, quando apresentado ao problema pela equipe técnica, o referido gestor acolheu propostas que buscavam elevar a competitividade do certame. Ademais, ao que parece, não havia a impossibilidade de participação no certame por outros fabricantes, em face da possibilidade de expansão do número de portas USB 3.0 por meio de dispositivos próprios ou presentes no mercado.
Tal fato, combinado com evidências de presença de competição e ausência de sobrepreço, leva-me a considerar que não se verifica erro grosseiro na conduta do responsável. 
Assim, de forma coerente com o raciocínio exposado nas análises supra, divirjo da unidade apenas quanto à proposta de sanção por considerar, excepcionalmente, a presença dos atenuantes mencionados no caso em discussão. Diante disso, considero que as presentes razões de justificativa devem parcialmente aceitas, sem a aplicação da multa prevista no art. 58, incisos II e III, da Lei 8.443/92.
Por fim, em petição à peca 159, o responsável requer acesso a documento específico nos autos, que foi atendido por vista eletrônica, nos limites regimentais.  
***
O Sr. Marcos Peres Cosas, pregoeiro, foi chamado em audiência por: i) rejeitar proposta de licitante por suposta divergência da declaração de garantia por ela apresentada com o edital do PE SRP 164/2018, ainda que documentos oficiais do fabricante informassem o atendimento ao instrumento convocatório; e ii) firmar o edital do PE SRP 164/2018, no qual foi prevista a possibilidade de adesão tardia às ARPs dele decorrentes sem a devida justificativa;
Quanto à rejeição indevida de proposta de licitante (item "i") , ficou estabelecido que o Sr. Marcos Peres Cosas não foi elaborou o parecer fundamentou a rejeição em tela, sendo do Sr. Alexander Cáceres Marques a responsabilidade pelos elementos técnicos que fundamentaram a rejeição da referida proposta (peça 141, p. 53-78) , conforme registrado e considerado pela Sefti na análise de suas razões de justificativa (itens 100 a 113 e 121 a 130 do relatório transcrito) . 
Quanto o item "ii", também foram realizadas as audiências de Sandra Regina Pereira da Silva, Agente de Controle Interno do GAP-SJ, Luís Fernando Barbosa Marques, Ordenador de Despesas do GAP-SJ, Bolis Rodrigues Petrusanis, Diogo Oliveira Roman e Alba Angélica Nunes Teixeira, integrantes técnico, requisitante e administrativo da EPC, respectivamente, por firmarem o TR e o edital do PE SRP 164/2018, nos quais foi prevista a possibilidade de adesão tardia às ARPs dele decorrentes sem a devida justificativa
A alegação dos responsáveis de que todos os editais do Grupamento sempre previram a referida possibilidade não afasta a irregularidade em questão, uma vez que a responsabilidade da equipe de avaliar tal possibilidade caso a caso permanece. No entanto, considero que o fato de a previsão questionada constar nos modelos de editais sugeridos pela AGU tenha influenciado a equipe de planejamento da contratação em relação à falha em questão.
Entendo, portanto, que não se trata de erro grosseiro e, sendo assim, as presentes razões de justificativas devem ser acatadas.
***
Gabriela Alencar Pleffken e Luciana Franca Rosa Freitas, gestoras das ARPs decorrentes do PE SRP 164/2018, por autorizarem o Hospital do Servidor Público Municipal de São Paulo, o Instituto Federal de Educação, Ciência e Tecnologia Sul-Rio Grandense e a Universidade Estadual do Tocantins a aderirem de forma tardia às ARPs do certame, sem realizarem análise dos estudos legalmente necessários.
Da análise dos documentos e argumentos apresentados, depreende-se que as autorizações para as adesões citadas à ARP 70/GAP-SJ/2019 foram feitas pelo Sr. Luís Fernando Barbosa Marques, Ordenador de Despesas do GAP-SJ, razão pela qual as razões de justificativas devem ser aceitas.
Diante dessa informação, a Sefti considera pertinente a realização da audiência do Sr. Luís Fernando Barbosa Marques pela falha em questão. Divirjo, no entanto, desse entendimento por considerar a questão análoga à anterior, uma vez que a possibilidade de adesão estava prevista em edital. Cabe mencionar que o responsável em questão, enquanto ordenador de despesas do GAP-SJ, tomou as medidas necessárias para não permitir novas adesões à referida ata assim que tomou ciência dos indícios verificados nestes autos. 
***
Por fim, o Grupamento de Apoio de São José dos Campos, em resposta à oitiva realizada, manifestou-se sobre os fatos verificados nos autos, no que se pode depreender o que segue.
Conforme justificado no despacho que indeferiu o pedido de medida cautelar (peça 86) , não houve novas contratações relativas aos itens 1, 3 e 5 do objeto do PE SRP 164/2018, depois que o GAP-SJ tomou conhecimento dos questionamentos promovidos pelo TCU acerca da regularidade do certame. De qualquer forma, as ARPs em questão perderam a validade no dia 7/7/2020. 
Questionado acerca dos contratos decorrentes do pregão, o GAP-SJ informou que foram emitidas as 16 notas de empenho, em substituição aos contratos, uma vez que os prazos de entrega foram inferiores a trinta dias (art. 62, § 4º, da Lei 8.666/1993) . 
Diante disso, a Sefti propõe audiência do gestor, o Sr. Luís Fernando Barbosa Marques, por entender que foi descumprido o entendimento firmado no Acórdão 1234/2018-TCU-Plenário, de relatoria do Ministro José Mucio Monteiro, ocasião em que o TCU fixou o seguinte entendimento:
9.1.1 há possibilidade jurídica de formalização de contratação de fornecimento de bens para entrega imediata e integral, da qual não resulte obrigações futuras, por meio de nota de empenho, independentemente do valor ou da modalidade licitatória adotada, nos termos do § 4º do art. 62 da Lei 8.666/1993 e à luz dos princípios da eficiência e da racionalidade administrativa que regem as contratações públicas;
9.1.2 a "entrega imediata" referida no art. 62, § 4º, da Lei 8.666/1993 deve ser entendida como aquela que ocorrer em até trinta dias a partir do pedido formal de fornecimento feito pela Administração, que deve ocorrer por meio da emissão da nota de empenho, desde que a proposta esteja válida na ocasião da solicitação;
Assiste razão à unidade técnica ao apontar o desvio em relação ao entendimento fixado pelo TCU, conforme discriminado acima. Devo, no entanto, considerar que se trata de matéria recente e controversa, em que o eminente Ministro José Múcio, então presidente do TCU, optou por levar o Plenário processo administrativo em que se discutia essa questão.   
Para se resolver as controvérsias então existentes, foram ouvidas diferentes instâncias internas, as quais nutriam visões diferentes sobre o tema. Por fim, como consta no voto condutor, foi acolhida a proposta da Segedam, ratificada pela Selog, de que "há possibilidade jurídica de formalização de contratação de fornecimento de bens para entrega imediata e integral, da qual não resulte obrigações futuras, por meio de nota de empenho", por ser igualmente harmônica com a essência da lei e com os princípios da Administração Pública.
Trago esse resumido histórico da decisão citada à baila somente para fundamentar a pontual divergência com a proposta de audiência encaminhada pela Sefti. Considero que, por se tratar de entendimento ainda recente sobre matéria debatida, e dado que o Acórdão citado foi prolatado cerca de um ano antes dos atos questionados, e ainda tendo em vista que não há evidências de que tais atos resultaram em prejuízo ao erário, considero dispensável chamar novamente o Sr. Luís Fernando Barbosa Marques aos autos. Entendo como suficiente, no presente caso, cientificar GAP-SJ da irregularidade verificada, nos termos da Resolução TCU 315, de 2020.
	Ante o exposto, VOTO por que o Tribunal adote a minuta de Acórdão que ora submeto à apreciação deste Colegiado.
TCU, Sala das Sessões, em 8 de junho de 2021.
AROLDO CEDRAZ 
Relator